---
title: "Beyond the metropolises: the decentralization of chikungunya to non-metropolitan regions across Brazil."
author: "Iasmim Ferreira de Almeida, Cláudia Torres Codeço and Raquel Martins Lana"
format: html
editor: visual
editor_options: 
  chunk_output_type: console
---

## Library

```{r, message = FALSE}
packages <- c("readr", "dplyr", "ggplot2","geofacet")
invisible(install.packages(setdiff(packages, rownames(installed.packages()))))
invisible(lapply(packages, require, character.only = TRUE))

options(scipen = 999) # avoid scientific numbers

```

## Data

The databases are:

-   `regic2018.csv`: REGIC classification. REGIC (Regions of Influence of Cities) is an IBGE study that maps Brazil's urban hierarchy and the relationships between cities based on flows of goods, services and people. It identifies urban centers and their area of ​​influence, classifying cities according to their regional and national importance. Available at: [Data Regic](https://www.ibge.gov.br/geociencias/organizacao-do-territorio/redes-e-fluxos-geograficos/15798-regioes-de-influencia-das-cidades.html).

```{r}
# Data for Regic
regic2018 <- read.csv2("tables/regic2018.csv", encoding = "latin1") # encoding to have formated words in this table

```

## Criando a variável region

Trata-se da variável de classificação dos municípios em metropolitanas e não metropolitanas, a partir dos seguintes critérios:

***metropolitana*** – Todo município classificado, segundo a REGIC, como:

-   Grande Metrópole Nacional (São Paulo),

-   Metrópole Nacional (Brasília e Rio de Janeiro),

-   Metrópoles (Belém/PA, Belo Horizonte/MG, Campinas/SP, Curitiba/PR, Florianópolis/SC, Fortaleza/CE, Goiânia/GO, Porto Alegre/RS, Recife/PE, Salvador/BA, Vitória/ES e Manaus/AM),

-   Capitais Regionais (categorias A, B e C),

-   Centros Sub-regionais A,

-   E todos aqueles considerados arranjos populacionais pela REGIC. Os arranjos populacionais são formados por agrupamentos de municípios fortemente integrados, com deslocamentos frequentes de população para trabalho e estudo, segundo os critérios da pesquisa "Arranjos Populacionais e Concentrações Urbanas do Brasil.

***Não metropolitana*** – Municípios classificados como Centro Sub-regional B, Centros de Zona, Centros Locais ou aqueles não classificados por não apresentarem influência significativa segundo a REGIC.

```{r}

regic2018$hierarquia <- as.factor(regic2018$hierarquia)
levels(regic2018$hierarquia)

# Passo 1: Criar a variável hierarquia_new
reg_metr <- regic2018 %>%
  mutate(
    hierarquia_new = case_when(
      hierarquia %in% c("Metrópole", "Metrópole Nacional", 
                        "Grande Metrópole Nacional", "Capital Regional A",
                        "Capital Regional B", "Capital Regional C", 
                        "Centro Sub-Regional A") ~ "metropolitana",
      COD_CIDADE %in% c("1100205", "1721000", "1600303", "1200401", "1400100") ~ "metropolitana",
      hierarquia %in% c("Centro de Zona A", "Centro de Zona B", 
                        "Centro Local", "Centro Sub-Regional B") ~ "nao metropolitana",
      TRUE ~ hierarquia
    )
  ) %>%
  mutate(
    # Passo 2: Corrigir com nomes que começam com "Arranjo"
    hierarquia_new = ifelse(grepl("^Arranjo", NOME_CIDADE, ignore.case = TRUE),
                            "metropolitana", hierarquia_new)
  ) %>%
  # Passo 3: Renomear as variáveis conforme solicitado
  transmute(
    CODE_MUNI = COD_CIDADE,
     STATE = UF,
    REGION = COD_UF,
    region = hierarquia_new
  )

# Verificar a nova tabela
table(reg_metr$region)

# (Opcional) Salvar o resultado
write.csv2(reg_metr, "tables/reg_metr_non_metr.csv.csv", row.names = FALSE)

```

## Incidência

```{r}

load("data/chikv_14_22_final.Rdata")

# Calculo da incidencia por ano por município
d_inc <- d_agreg %>% 
  group_by(CODE_MUNI, NAME_MUNI, ACR_UF, YEAR, POP) %>%
  summarise(CASESy = sum(CASES)) %>%
  mutate(INCy = CASESy/POP * 100000) 

# NA
d_inc %>% map(~mean(is.na(.)))

#observando
summary(d_inc$INCy) #maior incidência na série foi Fernando de Noronha 2021

```

## Incidencia por região metropolitana e não metropolitana

```{r}
# Ler os dados
reg_metr <- read_csv2("../tables/reg_metr_non_metr.csv")
str(reg_metr)
reg_metr %>% map(~mean(is.na(.)))
# Excluindo o Distrito Federal antes de juntar os bancos
d_inc <- d_inc %>% filter(CODE_MUNI != "530010")

class(reg_metr$CODE_MUNI)
reg_metr <- reg_metr %>% 
  filter(CODE_MUNI != 5300108) %>% 
  mutate(CODE_MUNI = as.character(CODE_MUNI),
         CODE_MUNI = str_sub(CODE_MUNI, 1, 6)) %>% # compatibilizando para juntar com d_inc
  rename(ACR_UF = STATE)

# Juntar os bancos de dados pelo CODE_MUNI _NAO DEU CERTO
d <- d_inc %>%
  left_join(reg_metr)
# NA
d %>% map(~mean(is.na(.)))

# Agrupar por HIERARQUIA (metropolitano ou não), REGION, STATE e YEAR
dmetrop <- d %>%
  group_by(regiao, REGION, ACR_UF, YEAR) %>%
  summarise(
    CASESrm = sum(CASESy),   # Total de casos na categoria
    POP_SIZErm = sum(POP)  # Total da população na categoria
  ) %>%
  ungroup() %>% 
  mutate(
    INCrm = (CASESrm / POP_SIZErm) * 100000, # Cálculo da incidência por 100 mil hab.
    HIERARCHY = regiao  # Renomeando a coluna 'regiao' para 'hierarquia'
  ) %>%
  select(HIERARCHY, REGION, ACR_UF, YEAR, CASESrm, POP_SIZErm, INCrm) # Selecionando as variáveis desejadas

dmetrop %>% map(~mean(is.na(.)))
summary(dmetrop)
              
save(dmetrop, file = "../tables/inc_reg_met.RData")

```
