---
title: "Beyond the metropolises: the decentralization of chikungunya to non-metropolitan regions across Brazil."
author: "Iasmim Ferreira de Almeida, Cláudia Torres Codeço and Raquel Martins Lana"
format: html
editor: visual
editor_options: 
  chunk_output_type: console
---

## Biblioteca

```{r, message = FALSE}
packages <- c("readr", "dplyr", "ggplot2","geofacet")
invisible(install.packages(setdiff(packages, rownames(installed.packages()))))
invisible(lapply(packages, require, character.only = TRUE))

options(scipen = 999) # Evita notação científica

```

## Dados

Os bancos de dados são:

-   `regic2018.csv`: Classificação REGIC. REGIC (Regiões de Influência das Cidades) é um estudo do IBGE que mapeia a hierarquia urbana do Brasil e as relações entre as cidades com base nos fluxos de bens, serviços e pessoas. Identifica os centros urbanos e sua área de influência, classificando as cidades de acordo com sua importância regional e nacional. Disponível em: [Data Regic](https://www.ibge.gov.br/geociencias/organizacao-do-territorio/redes-e-fluxos-geograficos/15798-regioes-de-influencia-das-cidades.html).

```{r}
# Regic
regic2018 <- read.csv2("data/regic2018.csv", encoding = "latin1") 

```

## Criando a variável region

Trata-se da variável de classificação dos municípios em metropolitanas e não metropolitanas, a partir dos seguintes critérios:

***metropolitana*** – Todo município classificado, segundo a REGIC, como:

-   Grande Metrópole Nacional (São Paulo),

-   Metrópole Nacional (Brasília e Rio de Janeiro),

-   Metrópoles (Belém/PA, Belo Horizonte/MG, Campinas/SP, Curitiba/PR, Florianópolis/SC, Fortaleza/CE, Goiânia/GO, Porto Alegre/RS, Recife/PE, Salvador/BA, Vitória/ES e Manaus/AM),

-   Capitais Regionais (categorias A, B e C),

-   Centros Sub-regionais A,

-   E todos aqueles considerados arranjos populacionais pela REGIC. Os arranjos populacionais são formados por agrupamentos de municípios fortemente integrados, com deslocamentos frequentes de população para trabalho e estudo, segundo os critérios da pesquisa "Arranjos Populacionais e Concentrações Urbanas do Brasil.

***Não metropolitana*** – Municípios classificados como Centro Sub-regional B, Centros de Zona, Centros Locais ou aqueles não classificados por não apresentarem influência significativa segundo a REGIC.

```{r}

regic2018$hierarquia <- as.factor(regic2018$hierarquia)
levels(regic2018$hierarquia)

# Passo 1: Criar a variável hierarquia_new
reg_metr <- regic2018 %>%
  mutate(
    hierarquia_new = case_when(
      hierarquia %in% c("Metrópole", "Metrópole Nacional", 
                        "Grande Metrópole Nacional", "Capital Regional A",
                        "Capital Regional B", "Capital Regional C", 
                        "Centro Sub-Regional A") ~ "metropolitana",
      COD_CIDADE %in% c("1100205", "1721000", "1600303", "1200401", "1400100") ~ "metropolitana",
      hierarquia %in% c("Centro de Zona A", "Centro de Zona B", 
                        "Centro Local", "Centro Sub-Regional B") ~ "nao metropolitana",
      TRUE ~ hierarquia
    )
  ) %>%
  mutate(
    # Passo 2: Corrigir com nomes que começam com "Arranjo"
    hierarquia_new = ifelse(grepl("^Arranjo", NOME_CIDADE, ignore.case = TRUE),
                            "metropolitana", hierarquia_new)
  ) %>%
  # Passo 3: Renomear as variáveis conforme solicitado
  transmute(
     CODE_MUNI = COD_CIDADE,
     COD_UF = COD_UF,
     ACR_UF = UF,
     HIERARCHY = hierarquia_new
  )

# Verificar a nova tabela
table(reg_metr$HIERARCHY)

# (Opcional) Salvar o resultado
write.csv2(reg_metr, "tables/reg_metr_non_metr.csv", row.names = FALSE)

```

## Incidência

```{r}

load("data/chikv_14_22_final.Rdata")

# Calculo da incidencia por ano por município
d_inc <- d_agreg %>% 
  group_by(CODE_MUNI, NAME_MUNI, ACR_UF, YEAR, POP) %>%
  summarise(CASESy = sum(CASES)) %>%
  mutate(INCy = CASESy/POP * 100000) 

# NA
d_inc %>% map(~mean(is.na(.)))

#observando
summary(d_inc$INCy) #maior incidência na série foi Fernando de Noronha 2021

```

## Incidencia por região metropolitana e não metropolitana

```{r}
# Ler os dados
reg_metr <- read_csv2("tables/reg_metr_non_metr.csv")
reg_metr$CODE_MUNI <- as.character(reg_metr$CODE_MUNI )
# Excluindo o Distrito Federal antes de juntar os bancos
d_inc <- d_inc %>% filter(CODE_MUNI != "530010")

class(reg_metr$CODE_MUNI)
reg_metr <- reg_metr %>% 
  filter(CODE_MUNI != 5300108) %>% 
  mutate(CODE_MUNI = as.character(CODE_MUNI),
         CODE_MUNI = str_sub(CODE_MUNI, 1, 6)) 

# Juntar os bancos de dados pelo CODE_MUNI 
d <- d_inc %>%
  left_join(reg_metr) %>%
  mutate(HIERARCHY = if_else(is.na(HIERARCHY), "nao metropolitana", HIERARCHY))

# Verificar a nova tabela
table(d$HIERARCHY[d$YEAR == 2022])


# Agrupar por HIERARCHY (metropolitano ou não)
dmetrop <- d %>%
  group_by(HIERARCHY,ACR_UF, YEAR) %>%
  summarise(
    CASESrm = sum(CASESy),   # Total de casos na categoria
    POP_SIZErm = sum(POP)  # Total da população na categoria
  ) %>%
 ungroup() %>%
  mutate(INCrm = (CASESrm / POP_SIZErm) * 100000)

dmetrop %>% map(~mean(is.na(.)))
summary(dmetrop)
              
save(dmetrop, file = "tables/inc_reg_met.RData")

```
