---
title: "Beyond the metropolises: the decentralization of chikungunya to non-metropolitan regions across Brazil."
author: "Iasmim Ferreira de Almeida, Cláudia Torres Codeço and Raquel Martins Lana"
format: html
editor: visual
editor_options: 
  chunk_output_type: console
---

# Biblioteca

```{r, message = FALSE}
packages <- c("ggplot2", "data.table", "lubridate", "dplyr", 
              "tidyverse", "readr", "foreign", "sf", "microdatasus")

invisible(install.packages(setdiff(packages, rownames(installed.packages()))))
invisible(lapply(packages, require, character.only = TRUE))

options(scipen = 999) # Evita notação científica
```

# Parte 1 - Baixando e arrumando os dados iniciais

## Dados

Origem dos dados:

Os casos notificados de chikungunya foram obtidos do Sistema de Informação de Agravos de Notificação (SINAN). Para os anos de 2014 e 2022, os dados foram baixados da API do [Infodengue](https://info.dengue.mat.br/). Os dados de 2015 a 2021 foram extraídos utilizando o pacote R [microdatasus](https://github.com/rfsaldanha/microdatasus), que acessa o banco de dados do SINAN via File Transfer Protocol (FTP).Nesse estudo utilizamos casos prováveis de chikungunya que são todos os casos notificados excluindo os casos descartados. Para acessar o dicionário de dados mais atual: [Dicionário de dados SINAN](https://portalsinan.saude.gov.br/images/documentos/Agravos/Dengue/DIC_DADOS_ONLINE.pdf).

### Dados de 2014 (Infodengue)

No momento da análise não havia, via FTP, dados para o ano de 2014 e dados mais atuais para 2022. Portanto, esse foram obtidas via Infodengue como mencionado acima.

```{r}
d14 <- read.dbf("../data/chik_2014.dbf", as.is = F)
names(d14) 
summary(d14$CLASSI_FIN) # Categorias da variável de classificação final
dNA <- d14 %>% map(~mean(is.na(.)))  # presença de Na

# SEM_NOT NAO PRECISA, NEM NU_ANO - NAO USAMOS
# Selecionando variáveis para as análises
sel_var <- c("ID_AGRAVO", "DT_NOTIFIC", "SEM_NOT","SEM_PRI", "NU_ANO", "SG_UF_NOT", "ID_MUNICIP","ID_PAIS", "CLASSI_FIN", "CRITERIO")

d14_1 <- d14 %>% 
  select(all_of(sel_var))

# Mudando o tipo das variáveis para juntar com banco de 2015-2021
d14_1$DT_NOTIFIC <-as.character(d14_1$DT_NOTIFIC)
d14_1$SEM_NOT <-as.factor(d14_1$SEM_NOT )
save(d14_1, file = "../data/chikv14.RData") #salvando com as mudanças
```

### Dados 2015-2021

#### Extraindo os dados com pacote *microdatasus.*

```{r}
dados <- fetch_datasus(year_start = 2015, year_end = 2021, information_system = "SINAN-CHIKUNGUNYA")
dados <- process_sinan_chikungunya(dados)

save(dados, file = "../data/chikv_2015_2021_bruto.RData")
```

#### Organizando banco

```{r}
load("../data/chikv_2015_2021_bruto.RData")
names(dados) 
summary(dados$CLASSI_FIN) # Categorias da variável de classificação final
dNA <- dados %>% map(~mean(is.na(.)))  # Presença de Na

#Limpando e arrumando o banco
dados_1 <- dados

# Selecionando variáveis
sel_var <- c("ID_AGRAVO", "DT_NOTIFIC", "SEM_NOT","SEM_PRI", "NU_ANO", "SG_UF_NOT", "ID_MUNICIP","ID_PAIS", "CLASSI_FIN", "CRITERIO")

dados_1 <- dados %>% 
  select(all_of(sel_var))

# Convertendo classes das variáveis para compatibilidade com o banco de 2014
# REVER: talvez o melhor seja manter de 2014 e arrumar as datas como datas e os IDs como numero ou character mesmo, fator nao é uma vantagem para isso, só para variáveis categóricas.
dados_1 <- dados_1 %>%
  mutate(
    DT_NOTIFIC = as.character(DT_NOTIFIC),
    SEM_NOT = as.factor(SEM_NOT),
    NU_ANO = as.factor(NU_ANO),
    ID_MUNICIP = as.factor(ID_MUNICIP),
    SG_UF_NOT = as.factor(SG_UF_NOT),
    ID_PAIS = as.factor(ID_PAIS),
    CLASSI_FIN = as.factor(CLASSI_FIN),
    CRITERIO = as.factor(CRITERIO)
  )

save(dados_1, file = "../data/chikv15-21.RData")#salvando com as mudanças

```

### Dados 2022 (Infodengue)

```{r}
d22 <- read.dbf("../data/CHIKUNGUNYA_2022.dbf", as.is = F)# lendo banco - talvez já ler excluindo variáveis
names(d22) 
summary(d22$CLASSI_FIN) # Categorias da variável de classificação final
dNA <- d22 %>% map(~mean(is.na(.)))  # Presença de NA

# Selecionando variáveis
sel_var <- c("ID_AGRAVO", "DT_NOTIFIC", "SEM_NOT","SEM_PRI", "NU_ANO", "SG_UF_NOT", "ID_MUNICIP","ID_PAIS", "CLASSI_FIN", "CRITERIO")

d22_1 <- d22 %>% 
  select(all_of(sel_var))

# Convertendo classes das variáveis
d22_1 <- d22_1 %>%
  mutate(
    DT_NOTIFIC = as.character(DT_NOTIFIC),
    SEM_NOT = as.factor(SEM_NOT),
    NU_ANO = as.factor(NU_ANO),
    ID_MUNICIP = as.factor(ID_MUNICIP),
    SG_UF_NOT = as.factor(SG_UF_NOT),
    ID_PAIS = as.factor(ID_PAIS),
    CLASSI_FIN = as.factor(CLASSI_FIN),
    CRITERIO = as.factor(CRITERIO)
  )

save(d22_1, file = "../data/chikv22.RData")
```

### Juntando os bancos para banco final 2014-2022

```{r}
# Unindo todos
dados_1$ID_AGRAVO <- as.factor(dados_1$ID_AGRAVO)
dados_1$SEM_PRI <- as.factor(dados_1$SEM_PRI)

chikv_14_22 <- dados_1 %>% 
 full_join(d14_1)

chikv_14_22 <- chikv_14_22 %>% 
 full_join(d22_1)

save(chikv_14_22, file = "../data/chikv14-22.RData")

```

### Dados de casos prováveis de chikungunya

A variável CLASSI_FIN indica o desfecho do caso após a notificação, classificando-o em diferentes categorias. No conjunto de dados, os seguintes códigos são utilizados para representar os tipos de classificação final:

1 -- Dengue (até 2017)

2 -- Chikungunya (até 2017)

5 -- Descartado

8 -- Inconclusivo

13 -- Chikungunya

Para a análise, os casos prováveis de chikungunya foram selecionados a partir dos valores "13", "2", "8", "Chikungunya", "Inconclusivo" e NA. O valor NA foi tratado como inconclusivo, pois, na base de dados, ele ocorria apenas na variável de classificação final. ----------NAO ENTENDI fazer isso com o NA.

O código filtra os dados para manter apenas os casos que correspondem a essas categorias e salva o subconjunto resultante no arquivo "chikungunya_provaveis.RData", garantindo que apenas os registros relevantes para a análise de Chikungunya sejam preservados.

```{r}
load("../data/chikv14-22.RData")
provaveis <- c("13","2","8","Chikungunya", "Inconclusivo", NA) # Na entrou como inconclusivo visto que o NA era somente na classificação final.

dados_1 <- chikv_14_22 # PARA que fazer isso???????????????
dados_2 <- dados_1 %>%
  filter(CLASSI_FIN %in% provaveis)
str(dados_2$CLASSI_FIN)

save(dados_2, file = "../data/chikungunya_provaveis.RData")
```

# Parte 2 - Novas variáveis

**1. Gerando um banco com todos os municípios**

Para garantir que cada município tenha um registro correspondente para todas as semanas e anos do período de estudo, foi adicionado aos dados todos os municípios com todas as semanas epidemiológicas (1 a 53) e anos correspondentes. Os municípios que em uma determinada semana e ano nao notificaram casos, receberam o valor zero.

**2. Adicionando estimativas populacionais do IBGE.**

Dados populacionais de 2014 a 2022 `pop2014_2022.csv` foram adicionados aos dados para o futuro cálculo de incidência.

**3. Filtrando apenas casos autóctones (Brasil) .**

Foram carregados os dados de casos prováveis de chikungunya `chikungunya_provaveis.Rdata`. Filtrou os casos ocorridos apenas no Brasil `ID_PAIS == "1"` ou `BRASIL`. Salvou o banco filtrado `chikungunya_provaveis_timeline.RData`.

**4. Criando a variável de casos.**

Foram selecionadas as variáveis relevantes (DT_NOTIFIC, SEM_NOT, NU_ANO, etc.). Criou a variável CASES, atribuindo 1 a cada linha do banco. Extraiu apenas o número da semana epidemiológica (SE) da variável SEM_NOT. Removeu linhas com semanas corrompidas. Agrupou os dados por município, semana e ano, somando o número de casos por agrupamento.

## Criando banco com todos municípios

Esse banco permitirá que ao juntar com os dados todos os municípios tenham todas semanas epidemiológicas de todos os anos.

```{r}
# dados geocode

# Carregando os dados e convertendo as variáveis para caracter
mapa <- read_csv2("../data/br_municipios_2021.csv") %>%
  mutate(
    CODE_MUNI = as.character(CODE_MUNI),
    CODE_MUNI_7 = as.character(CODE_MUNI_7),
    UF_CODE = as.character(UF_CODE),
    REGION = as.character(REGION),
    geocode = as.character(geocode)
  )

##Criando data.frame e juntando
semanas <- 1:53 # alguns anos não tem 53 semanas
anos <- 2014:2022
geocodigos <- 1:5570

dd <- expand.grid(SE = semanas,
                  YEAR = anos,
                  geocode = geocodigos)

dd$geocode <- as.character(dd$geocode)
mapa$geocode <- as.character(mapa$geocode)

#juntando bancos
da <- mapa %>% 
    full_join(dd,by = c("geocode" = "geocode")) %>% 
    select(-1)

da%>% map(~mean(is.na(.))) # verificando Na

```

## Estimativas Populacionais do IBGE

As estimativas anuais da população dos municípios brasileiros são calculadas pelo Instituto Brasileiro de Geografia e Estatística (IBGE). Essas estimativas são baseadas nos Censos Demográficos realizados a cada 10 anos e utilizam projeções populacionais considerando crescimento vegetativo, migração e estrutura etária.

Os dados oficiais podem ser acessados diretamente no [IBGE - Estimativas Populacionais](https://www.ibge.gov.br/estatisticas/sociais/populacao/9103-estimativas-de-populacao.html).

```{r}
# Get IBGE population size 
pop <- read_csv("../data/pop2014_2022.csv")

pop$CODE_MUNI_7 = as.character(pop$CODE_MUNI_7)
da$CODE_MUNI_7 = as.character(da$CODE_MUNI_7)
pop$YEAR=  as.character(pop$YEAR)
da$YEAR=  as.character(da$YEAR)

dados <- pop %>% 
  full_join(da)

aNA<- dados%>% map(~mean(is.na(.)))

save(dados, file = "../data/muni_pop_se.RData") #banco final que juntaremos com dados
```

## Selecionando os casos somente autóctones

Dados do Brasil (autoctone) provaveis - 990109 casos do Brasil CÓDIGO INTERNACIONAL 1 e BRASIL.

```{r}
#provaveis
load("../data/chikungunya_provaveis.Rdata")
dp1 <- dados_2 # PARA QUE ISSO???????
Brasil <- c("1", "BRASIL")
dp1 <- dp1 %>%
filter(ID_PAIS %in% Brasil) ## se eu quiser excluir os países que não são Brasil

str(dp1$ID_PAIS)
summary(dp1$ID_PAIS)

save(dp1, file = "../data/chikungunya_provaveis_timeline.RData")

```

## Criando variáveis casos

Para provaveis utilizei data de notificação como referência. Depois de juntar com os municípios, aqueles que em CASES, tiver NA , será igual a zero.

```{r}
### Selecionando variáveis
sel_var <- c("DT_NOTIFIC", "SEM_NOT", "NU_ANO", "SG_UF_NOT", "ID_MUNICIP", "CLASSI_FIN", "CRITERIO")

dp1<- dp1 %>% 
  select(all_of(sel_var))

dp1 %>% map(~mean(is.na(.))) 

x <- c(rep("1", 990109)) # 990109 é o número de linhas do banco
dp1$CASES <- x

## Criando a variáveL SE

dp1$SE <- dp1$SEM_NOT  #criando uma coluna igual SEM_NOT para ve se deu certo
dp1$SE <- substr(dp1$SE, 5, 6)

#excluindo semanas corrompidas
linhas <- c(813693, 814493, 4777, 5097, 19078, 19129, 19396, 23983, 140625, 221197, 215418)
dp1 <- dp1[-linhas, ]

## Somando os casos por semana de notificação,município, ano e UF
dp <-  dp1 %>% 
   group_by (ID_MUNICIP, SE,NU_ANO, CASES) %>%
   count  %>%
  mutate(CASES = n)%>%
  select(-5) # excluindo n
sum(dp$CASES)

#Removendo bancos desnecessários
remove(da, dados, dados_2, dd, dp1, mapa, pop, anos, Brasil, geocodigos, linhas, sel_var, semanas, x) # REVER porque nao precisa salvar tudo em objeto

```

## Juntando banco com data.frame com todas as semanas

```{r}
# Abrindo banco
load("../data/muni_pop_se.RData")

dp <- dp %>%
  mutate(
    ID_MUNICIP = as.character(ID_MUNICIP),
    NU_ANO = as.character(NU_ANO)
  ) %>%
  rename(CODE_MUNI = ID_MUNICIP, YEAR = NU_ANO)


dados <- dados %>%
  mutate(across(c(YEAR, SE), as.character))

#Juntando bancos
dp2 <- dados %>% 
 full_join(dp)

# Eliminando coluna SEM_NOT - ACHO QUE NEM PRECISAVA TER, PODERIA TIRAR ACIMA
dp2$SEM_NOT <- NULL

# NA
dp2 %>% map(~mean(is.na(.)))

## Atribuindo zero aos lugares sem casos e sem população
dp2 <- mutate_at(dp2, c("CASES"), ~replace(., is.na(.), 0)) 
proNA<- dp2 %>% map(~mean(is.na(.)))
sum(dp2$CASES)
save(dp2, file = "data/chikv_provaveis_14_21.Rdata")

```