---
title: "Beyond the metropolises: the decentralization of chikungunya to non-metropolitan regions across Brazil."
author: "Iasmim Ferreira de Almeida, Cláudia Torres Codeço and Raquel Martins Lana"
format: html
editor: visual
editor_options: 
  chunk_output_type: console
---

# Biblioteca

```{r, message = FALSE}
packages <- c("ggplot2", "data.table", "lubridate", "dplyr", 
              "tidyverse", "readr", "foreign", "sf", "microdatasus")

invisible(install.packages(setdiff(packages, rownames(installed.packages()))))
invisible(lapply(packages, require, character.only = TRUE))

options(scipen = 999) # Evita notação científica

# Lembre-se de fazer um setwd para o diretório se necessário

```

# Parte 1 - Baixando e arrumando os dados iniciais

## Dados

Origem dos dados:

Os casos notificados de chikungunya foram obtidos do Sistema de Informação de Agravos de Notificação (SINAN). Para os anos de 2014 e 2022, os dados foram baixados da API do [Infodengue](https://info.dengue.mat.br/). Os dados de 2015 a 2021 foram extraídos utilizando o pacote R [microdatasus](https://github.com/rfsaldanha/microdatasus), que acessa o banco de dados do SINAN via File Transfer Protocol (FTP). Nesse estudo utilizamos casos prováveis de chikungunya que são todos os casos notificados excluindo os casos descartados. Para acessar o dicionário de dados mais atual: [Dicionário de dados SINAN](https://portalsinan.saude.gov.br/images/documentos/Agravos/Dengue/DIC_DADOS_ONLINE.pdf). A doença nao circulava no país anteriromente, portanto, levou um tempo para que os sistema de notificaçao para chikungunya chegasse ao formato atual. Dessa forma, existem diferenças na quantidade de variáveis e em algumas categorias de variáveis, como por exemplo a variável de classificaçao final, que será detalhado nos próximos passos.

### Dados de 2014 (Infodengue)

No momento da análise não havia, via FTP, dados para o ano de 2014 e dados mais atuais para 2022. Portanto, esse foram obtidas via Infodengue como mencionado acima. No entanto, atualmente, os dados de 2022 estao completos no FTP do SINAN, possibilitando baixar os dados diretamente desse link como mostrado para os anos de 2025 a 2021.

```{r}
d14 <- read.dbf("../data/chik_2014.dbf", as.is = T)
names(d14) 
unique(d14$CLASSI_FIN) # Categorias da variável de classificação final
d14 %>% map(~mean(is.na(.)))  # Presença de NA

# Selecionando variáveis para as análises
sel_var <- c("DT_NOTIFIC", "SG_UF_NOT", "ID_MUNICIP","ID_PAIS", "CLASSI_FIN", "CRITERIO")

d14 <- d14 %>% 
  select(all_of(sel_var)) %>% 
  mutate(SE = epiweek(DT_NOTIFIC), # Extraindo a semana epidemiológica 
         YEAR = epiyear(DT_NOTIFIC)) # Extraindo o ano epidemiológico 

# Conferindo se há datas com diferentes formataçoes
#unique(d14$DT_NOTIFIC)

```

### Dados 2015-2021

#### Extraindo os dados com pacote *microdatasus.*

```{r}
d1521 <- fetch_datasus(year_start = 2015, year_end = 2021, information_system = "SINAN-CHIKUNGUNYA")

#save(d1521, file = "../data/chikv_2015_2021_bruto.RData")

```

#### Organizando banco

Para esses anos, foram identificados alguns registros com inconsistencias na variável de classificaçao final. Esses foram removidos, totalizando 5 registros.

```{r}
#load("../data/chikv_2015_2021_bruto.RData")
names(d1521) 
unique(d1521$CLASSI_FIN) # Categorias da variável de classificação final
d1521 %>% filter(CLASSI_FIN == "!\xf6")
d1521 %>% filter(CLASSI_FIN == "\xad\x84")
d1521 %>% filter(CLASSI_FIN == "H0")
d1521 %>% filter(CLASSI_FIN == "10")
# Removendo os registros acima
d1521 <- d1521 %>% 
  filter(!(CLASSI_FIN %in% c("!\xf6", "\xad\x84", "H0", "10")))

d1521 %>% map(~mean(is.na(.)))  # Presença de Na

# Selecionando variáveis
sel_var <- c("DT_NOTIFIC", "SG_UF_NOT", "ID_MUNICIP","ID_PAIS", "CLASSI_FIN", "CRITERIO")

d1521 <- d1521 %>% 
  select(all_of(sel_var)) %>% 
  mutate(SE = epiweek(DT_NOTIFIC), # Extraindo a semana epidemiológica 
         YEAR = epiyear(DT_NOTIFIC)) # Extraindo o ano epidemiológico 

#head(d1521)

# Conferindo formataçao das datas ano a ano
#unique(d1521$DT_NOTIFIC[d1521$ANO == 2015])
#unique(d1521$DT_NOTIFIC[d1521$ANO == 2016])
#unique(d1521$DT_NOTIFIC[d1521$ANO == 2017])
#unique(d1521$DT_NOTIFIC[d1521$ANO == 2018])
#unique(d1521$DT_NOTIFIC[d1521$ANO == 2019])
#unique(d1521$DT_NOTIFIC[d1521$ANO == 2020])
#unique(d1521$DT_NOTIFIC[d1521$ANO == 2021])

```

### Dados 2022 (Infodengue)

```{r}
d22 <- read.dbf("~/Documents/BSC/Fundings/MSCA/Development/Analysis/data/Chikungunya2022/CHIKUNGUNYA_2022.dbf", as.is = T) # Raquel's path
#d22 <- read.dbf("CHIKUNGUNYA_2022.dbf", as.is = T) # Iasmim's path
names(d22) 
unique(d22$CLASSI_FIN)
d22 %>% map(~mean(is.na(.)))  # Presença de NA

# Selecionando variáveis
sel_var <- c("DT_NOTIFIC", "SG_UF_NOT", "ID_MUNICIP","ID_PAIS", "CLASSI_FIN", "CRITERIO")

d22 <- d22 %>% 
  select(all_of(sel_var)) %>% 
  mutate(SE = epiweek(DT_NOTIFIC), # Extraindo a semana epidemiológica 
         YEAR = epiyear(DT_NOTIFIC)) # Extraindo o ano epidemiológico 

unique(d22$CLASSI_FIN)
#unique(d22$DT_NOTIFIC)

# save(d22, file = "../data/chikv22.RData")

```

### Juntando os bancos para banco final 2014-2022

```{r}
# Unindo todos
names(d14)
names(d1521)
names(d22)

d <- bind_rows(d14, d1521, d22)

head(d)
unique(d$CLASSI_FIN)

```

### Casos prováveis de chikungunya

A variável CLASSI_FIN indica o desfecho do caso após a notificação, classificando-o em diferentes categorias. No conjunto de dados, os seguintes códigos são utilizados para representar os tipos de classificação final:

1 -- Dengue (até 2017)

2 -- Chikungunya (até 2017)

5 -- Descartado

8 -- Inconclusivo

13 -- Chikungunya

Para a análise, os casos prováveis de chikungunya foram selecionados a partir dos valores "13", "2", "8", "Chikungunya", "Inconclusivo" e NA, excluindo a categoria "5", que sao os descartados.

```{r}
provaveis <- c("13", "2", "8", "Chikungunya", "Inconclusivo", NA) # Na entrou como inconclusivo visto que o NA era somente na classificação final.

 d <- d %>%
  filter(CLASSI_FIN %in% provaveis) # 980559

```

### Casos autóctones do Brasil

Para os casos autótocnes provaveis foram excluídos casos foram do país, resultando em 980521 registros.

```{r}
unique(d$ID_PAIS) # Manter apenas "1" que é o código para o Brasil
d %>% filter(ID_PAIS != "1") %>% count() # 31 registros sao de casos notificados em outros paises. 

# Selecionando apenas casos autóctones
d <- d %>%
  filter(ID_PAIS == "1") # 980521

#save(d, file = "../data/chikungunya_provaveis_autoc.RData")

```

### Agregando por município, semana epidemiológica e ano.

O código abaixo conta quantos casos há por município, semana e ano.

```{r}
## Somando os casos por semana de notificação, município e ano.
d_agreg <-  d %>% 
  count(ID_MUNICIP, SE, YEAR, name = "CASES")

```

# Parte 2 - Banco com todos os municípios, semanas e anos

Para garantir séries temporais completas, foram adicionados aos dados todos os municípios com todas as semanas epidemiológicas (1 a 53) e anos do estudo. Quando não houve notificações em uma semana e ano específicos, o valor foi registrado como zero.

### Utilizando o expand.grid

Com a funçao expand-grid, foi gerado um banco incluindo todos os municípios brasileiros, todas as semanas e anos de estudo.

```{r}
# Dados do IBGE para obter todos os municipios. Posteriormente será usado para fornecer a populaçao também.
pop <- read_csv("../data/pop2014_2022.csv")
head(pop)

# Retirando o sétimo digito de CODE_MUNI_7 para ficar compátivel com ID_MUNICIP dos dados de saúde
pop <- pop %>% 
  mutate(CODE_MUNI = str_sub(CODE_MUNI_7, 1, 6))

length(unique(pop$CODE_MUNI)) # 5570 municipios

##Criando data.frame com todos os municípios, semanas e anos
semanas <- 1:53 # alguns anos não tem 53 semanas
anos <- 2014:2022
geocodigos <- unique(pop$CODE_MUNI) 

# O banco precisa ter 53 * 9 * 5570 = 2656890
d_expand <- expand.grid(CODE_MUNI = geocodigos,   
                        SE = semanas,
                        YEAR = anos
                        )

head(d_expand) 

```

## Inserindo todos os municípios e todas as semanas

Ao unir `d` com `d_expand`, obtem-se um banco com todos os municípios, semanas e anos e a contagem de casos. Os municípios que nao registraram casos em determinada semana, recebe NA no momento da junçao. Dessa forma, na sequência, foi atribuido zero no lugar de NA.

```{r}
# Abrindo banco
str(d_agreg)
str(d_expand)

# Renomeando ID_MUNICIP para facilitar a junçao dos bancos.
d_agreg <- d_agreg %>%
  rename(CODE_MUNI = ID_MUNICIP)

# Compatibilizando as categorias
d_expand <- d_expand %>%
  mutate(CODE_MUNI = as.character(CODE_MUNI))

#Juntando bancos
d_agreg <- d_expand %>% 
 left_join(d_agreg)

# NA
d_agreg %>% map(~mean(is.na(.)))

## Atribuindo zero aos lugares com NA em casos
d_agreg <- d_agreg %>% 
  mutate(across(CASES, ~replace(., is.na(.), 0))) %>% 
  mutate(CODE_UF = str_sub(CODE_MUNI, 1, 2)) %>% # Inserindo o código do municipio. 
  select(CODE_MUNI, CODE_UF, SE, YEAR, CASES) # Reordenando o banco

#head(d)

# Checando os NAs  
d_agreg %>% map(~mean(is.na(.)))

```

## Estimativas populacionais do IBGE

As estimativas anuais da população dos municípios brasileiros são calculadas pelo Instituto Brasileiro de Geografia e Estatística (IBGE). Essas estimativas são baseadas nos Censos Demográficos realizados a cada 10 anos e utilizam projeções populacionais considerando crescimento vegetativo, migração e estrutura etária.

Os dados oficiais podem ser acessados diretamente no [IBGE - Estimativas Populacionais](https://www.ibge.gov.br/estatisticas/sociais/populacao/9103-estimativas-de-populacao.html).

Dados populacionais de 2014 a 2022 `pop2014_2022.csv` foram adicionados aos dados para o futuro cálculo de incidência.

O município do Jacareacanga no estado do Pará nao tem a populaçao estimada para o ano de 2014 na tabela utilizada. Utilizou-se o valor encontrado nesse link <http://tabnet.datasus.gov.br/cgi/ibge/poptdescr.htm>.

```{r}
#str(d_agreg)
#str(pop)
pop %>% map(~mean(is.na(.)))
pop %>% filter(is.na(POPULACAO)) # Municipio de Jacareacanga em 2014 nao tem a populaçao
# Populaçao inserida para Jacareacanga: 10.531
pop <- pop %>%
  mutate(POPULACAO = ifelse(CODE_MUNI == "150375" & YEAR == 2014, 10531, POPULACAO)) 

pop <- pop %>% 
  mutate(CODE_UF = as.character(`COD. UF`)) %>% 
  select(-`COD. UF`) %>% 
  rename(NAME_MUNI = `NOME DO MUNICÍPIO`,
         ACR_UF = UF,
         POP = POPULACAO)

d_agreg <- d_agreg %>% 
  mutate(YEAR = as.numeric(YEAR))

d_agreg <- d_agreg %>% 
  left_join(pop) %>% # 2656890
  select(CODE_MUNI, CODE_MUNI_7, NAME_MUNI, CODE_UF, ACR_UF, SE, YEAR, CASES, POP)

#head(d_agreg)
d_agreg %>% map(~mean(is.na(.)))

#save(d_agreg, file = "../data/chikv_14_22_final.Rdata")
```

## Timeline of the first autochthonous chikungunya case in each Brazilian state by month, from January 2014 to February 2015 (Figure 1)

```{r}
load("~/GitHub/Decentralization-index/data/chikv_14_22.Rdata")

d <- pro1

# Criando o banco insaio_pro com 278 observações e 3 variáveis
invasion_pro <- d %>% 
  mutate(YEAR = substr(DATE, 1, 4)) %>%  # Extraindo o ano da variável DATE
  group_by(UF_ACR, YEAR) %>%  # Agrupando por estado e ano
  summarise(
    TOTAL_CASES = sum(CASES, na.rm = TRUE),  # Total de casos no ano
    MIN_DATE = min(as.Date(DATE))  # Primeira data de inserção no ano
  ) %>% 
  ungroup() %>% 
  arrange(MIN_DATE) %>%  # Ordenando por MIN_DATE
  group_by(UF_ACR) %>% 
  slice_min(MIN_DATE, n = 1) %>%  # Selecionando apenas o primeiro ano com casos registrados por estado
  ungroup() %>% 
  select(UF_ACR, MIN_DATE, TOTAL_CASES)  # Selecionando apenas as 3 variáveis desejadas


write.csv2(invasion_pro, "tables/invasion_cases.csv")

```

## Gráfico

```{r}
# Carregar os dados
inv <- read_csv2("tables/invasion_cases.csv")
names(inv)

# Certifique-se de que a coluna MIN_DATE esteja no formato Date
inv <- inv %>%
  mutate(
    MIN_DATE = suppressWarnings(as.Date(MIN_DATE, format = "%Y-%m-%d"))
  )

# Remover linhas onde MIN_DATE é NA antes de qualquer processamento
inv <- inv %>% filter(!is.na(MIN_DATE))

# Agrupando os dados, excluindo explicitamente meses sem dados
inv_grouped <- inv %>%
  mutate(MONTH = format(MIN_DATE, "%Y-%m")) %>% # Criar coluna de ano-mês
  group_by(MONTH) %>%
  summarise(
    adjusted_date = min(MIN_DATE, na.rm = TRUE), # Data mínima válida
    TOTAL_CASES = sum(TOTAL_CASES, na.rm = TRUE), # Soma dos casos
    UF_ACR = paste(UF_ACR, collapse = "-") # Concatenar siglas
  ) %>%
  filter(!is.na(adjusted_date) & TOTAL_CASES > 0) %>% # Remover meses sem dados ou sem casos
  ungroup() %>%
  mutate(position = ifelse(row_number() %% 2 == 0, 1, -1)) # Alternar posição

inv_grouped <- inv_grouped %>%
  mutate(UF_ACR = case_when(
    UF_ACR == "BA" ~ "BA",
    UF_ACR == "PE" ~ "PE",
    UF_ACR %in% c("CE", "RN") ~ "CE-RN",
    UF_ACR == "MG" ~ "MG",
    UF_ACR %in% c("AP", "RO", "PA") ~ "AP-RO-PA",
    UF_ACR %in% c("GO", "RJ", "SP", "PR") ~ "GO-RJ-SP-PR",
    UF_ACR == "SC" ~ "SC",
    UF_ACR == "RR" ~ "RR",
    UF_ACR %in% c("PI", "PB") ~ "PI-PB",
    UF_ACR %in% c("MS", "RS") ~ "MS-RS",
    UF_ACR %in% c("AM", "AL", "ES") ~ "AM-AL-ES",
    UF_ACR %in% c("SE", "TO", "DF") ~ "SE-TO-DF",
    UF_ACR == "MT" ~ "MT",
    UF_ACR == "MA" ~ "MA",
    UF_ACR == "AC" ~ "AC",
    TRUE ~ UF_ACR # Manter o valor original caso não corresponda a nenhuma regra
  ))


# Inspecionar os dados agrupados para garantir que a configuração foi aplicada
print(inv_grouped)

# Duplicar os dados para criar duas linhas por mês
inv_grouped <- inv_grouped %>%
  mutate(duplicate = list(c(1, -1))) %>% # Criar um vetor de posições
  unnest_longer(duplicate) %>% # Expandir para criar duas linhas
  mutate(position = duplicate) %>% # Atualizar a posição
  select(-duplicate) # Remover a coluna temporária

write.csv2(inv_grouped ,"tables/inv_groupe.csv")

# Garantir que a coluna adjusted_date está no formato Date
inv_grouped$adjusted_date <- as.Date(inv_grouped$adjusted_date, format = "%d/%m/%Y")

# Criar sequência de meses completa entre a menor e a maior data
months_to_include <- seq(
  from = as.Date(format(min(inv_grouped$adjusted_date), "%Y-%m-01")),
  to = as.Date(format(max(inv_grouped$adjusted_date), "%Y-%m-01")),
  by = "month"
)

# Criar o gráfico de timeline ajustado
g <- ggplot(inv_grouped, aes(x = adjusted_date, y = position)) +
  geom_hline(yintercept = 0, color = "black", linetype = "solid") + # Linha horizontal
  geom_segment(aes(xend = adjusted_date, yend = 0), color = "gray") + # Linhas verticais
  geom_point(aes(color = UF_ACR), size = 3, alpha = 0.7) + # Pontos ajustados com tamanho configurável
  geom_text(aes(label = UF_ACR), vjust = ifelse(inv_grouped$position == 1, -2.5, 2.5), size = 3) + # Rótulos combinados com maior distância
  scale_x_date(
    date_labels = "%b %Y", # Abreviatura dos meses em inglês
    breaks = months_to_include, # Todos os meses no intervalo
    expand = c(0.05, 0.05) # Aumenta o espaçamento
  ) +
  scale_y_continuous(
    limits = c(-1.5, 1.5),
    breaks = NULL # Remove o eixo Y
  ) +
  scale_color_manual(values = rainbow(length(unique(inv_grouped$UF_ACR)))) + # Cores diferentes
  labs(
    title = "",
    x = "Date",
    y = NULL
  ) +
  theme_minimal() +
  theme(
    panel.grid.major = element_blank(), # Remove linhas do fundo
    panel.grid.minor = element_blank(),
    axis.text.x = element_text(angle = 45, hjust = 1),
    legend.position = "none"
  )

# Salvar o gráfico em .png
ggsave("figures/timeline_graph.png", plot = g, width = 10, height = 5, dpi = 300)

# Salvar o gráfico em .svg
#ggsave("figures/timeline_graph.svg", plot = g, width = 10, height = 5)


```


