---
title: "Beyond the metropolises: the decentralization of chikungunya to non-metropolitan regions across Brazil."
author: "Iasmim Ferreira de Almeida, Cláudia Torres Codeço and Raquel Martins Lana"
format: html
editor: visual
editor_options: 
  chunk_output_type: console
---

## Biblioteca

```{r, message = FALSE}
packages <- c("ggplot2", "data.table", "lubridate", "dplyr", 
              "tidyverse", "readr", "foreign", "sf", "microdatasus")

invisible(install.packages(setdiff(packages, rownames(installed.packages()))))
invisible(lapply(packages, require, character.only = TRUE))

options(scipen = 999) # Evita notação científica

# Lembre-se de fazer um setwd para o diretório se necessário

```

# Parte 1 - Baixando e arrumando os dados

## Dados

Os casos notificados de chikungunya foram obtidos do Sistema de Informação de Agravos de Notificação (SINAN). Para os anos de 2014 e 2022, os dados foram baixados da API do [Infodengue](https://info.dengue.mat.br/). Os dados de 2015 a 2021 foram extraídos utilizando o pacote R [microdatasus](https://github.com/rfsaldanha/microdatasus), que acessa o banco de dados do SINAN via File Transfer Protocol (FTP).

Nesse estudo utilizamos casos prováveis de chikungunya que são todos os casos notificados excluindo os casos descartados. O dicionário de variáveis mais atual está disponível em [dicionário de variáveis SINAN](https://portalsinan.saude.gov.br/images/documentos/Agravos/Dengue/DIC_DADOS_ONLINE.pdf).

A doença não circulava (ou não foi detectada) no país até 2014, portanto, levou um tempo para que os sistema de notificação para chikungunya chegasse ao formato atual. Dessa forma, existem diferenças na quantidade de variáveis e em algumas categorias de variáveis, como por exemplo a variável de classificação final, que será detalhado nos próximos passos.

### Dados de 2014 (Infodengue)

No momento em que se estava finalizando as análises ainda não estava disponível via FTP os dados para o ano de 2014 e dados mais atuais para 2022. Portanto, esse foram obtidos via Infodengue como mencionado acima. No entanto, atualmente, os dados de 2022 estão completos no FTP do SINAN, possibilitando baixar os dados diretamente desse link como mostrado para os anos de 2025 a 2021.

```{r}
d14 <- read.dbf("../data/chik_2014.dbf", as.is = T)
names(d14) 
unique(d14$CLASSI_FIN) # Categorias da variável de classificação final
d14 %>% map(~mean(is.na(.)))  # Presença de NA

# Selecionando variáveis para as análises
sel_var <- c("DT_NOTIFIC", "SG_UF_NOT", "ID_MUNICIP","ID_PAIS", "CLASSI_FIN", "CRITERIO")

d14 <- d14 %>% 
  select(all_of(sel_var)) %>% 
  mutate(SE = epiweek(DT_NOTIFIC), # Extraindo a semana epidemiológica 
         YEAR = epiyear(DT_NOTIFIC)) # Extraindo o ano epidemiológico 

# Conferindo se há datas com diferentes formataçoes
#unique(d14$DT_NOTIFIC)

```

### Dados 2015-2021

#### Extraindo os dados com pacote *microdatasus.*

```{r}
d1521 <- fetch_datasus(year_start = 2015, year_end = 2021, information_system = "SINAN-CHIKUNGUNYA")

#save(d1521, file = "../data/chikv_2015_2021_bruto.RData")

```

#### Organizando banco

Para esses anos, foram identificados alguns registros com inconsistências na variável de classificação final. Esses foram removidos, totalizando 5 registros.

```{r}
#load("../data/chikv_2015_2021_bruto.RData")
names(d1521) 
unique(d1521$CLASSI_FIN) # Categorias da variável de classificação final
d1521 %>% filter(CLASSI_FIN == "!\xf6")
d1521 %>% filter(CLASSI_FIN == "\xad\x84")
d1521 %>% filter(CLASSI_FIN == "H0")
d1521 %>% filter(CLASSI_FIN == "10")
# Removendo os registros acima
d1521 <- d1521 %>% 
  filter(!(CLASSI_FIN %in% c("!\xf6", "\xad\x84", "H0", "10")))

d1521 %>% map(~mean(is.na(.)))  # Presença de NA

# Selecionando variáveis
sel_var <- c("DT_NOTIFIC", "SG_UF_NOT", "ID_MUNICIP","ID_PAIS", "CLASSI_FIN", "CRITERIO")

d1521 <- d1521 %>% 
  select(all_of(sel_var)) %>% 
  mutate(SE = epiweek(DT_NOTIFIC), # Extraindo a semana epidemiológica 
         YEAR = epiyear(DT_NOTIFIC)) # Extraindo o ano epidemiológico 

#head(d1521)

# Conferindo formatação das datas ano a ano
#unique(d1521$DT_NOTIFIC[d1521$ANO == 2015])
#unique(d1521$DT_NOTIFIC[d1521$ANO == 2016])
#unique(d1521$DT_NOTIFIC[d1521$ANO == 2017])
#unique(d1521$DT_NOTIFIC[d1521$ANO == 2018])
#unique(d1521$DT_NOTIFIC[d1521$ANO == 2019])
#unique(d1521$DT_NOTIFIC[d1521$ANO == 2020])
#unique(d1521$DT_NOTIFIC[d1521$ANO == 2021])

```

### Dados 2022 (Infodengue)

```{r}
d22 <- read.dbf("CHIKUNGUNYA_2022.dbf", as.is = T) 
names(d22) 
unique(d22$CLASSI_FIN)
d22 %>% map(~mean(is.na(.)))  # Presença de NA

# Selecionando variáveis
sel_var <- c("DT_NOTIFIC", "SG_UF_NOT", "ID_MUNICIP","ID_PAIS", "CLASSI_FIN", "CRITERIO")

d22 <- d22 %>% 
  select(all_of(sel_var)) %>% 
  mutate(SE = epiweek(DT_NOTIFIC), # Extraindo a semana epidemiológica 
         YEAR = epiyear(DT_NOTIFIC)) # Extraindo o ano epidemiológico 

# Conferindo as categorias da classificação final
unique(d22$CLASSI_FIN)
# Conferindo a formatação das datas
unique(d22$DT_NOTIFIC)

#save(d22, file = "../data/chikv22.RData")

```

### Juntando os bancos para banco final 2014-2022

```{r}
# Unindo todos
names(d14)
names(d1521)
names(d22)

d <- bind_rows(d14, d1521, d22)

head(d)
unique(d$CLASSI_FIN)

```

### Casos prováveis de chikungunya

A variável CLASSI_FIN indica o desfecho do caso após a notificação, classificando-o em diferentes categorias. No conjunto de dados, os seguintes códigos são utilizados para representar os tipos de classificação final:

1 -- Dengue (até 2017)

2 -- Chikungunya (até 2017)

5 -- Descartado

8 -- Inconclusivo

13 -- Chikungunya

Para a análise, os casos prováveis de chikungunya foram selecionados a partir dos valores "13", "2", "8", "Chikungunya", "Inconclusivo" e NA, excluindo a categoria "5", que são os descartados. CONFERIR

```{r}
provaveis <- c("13", "2", "8", "Chikungunya", "Inconclusivo", NA) # Na entrou como inconclusivo visto que o NA era somente na classificação final.

 d <- d %>%
  filter(CLASSI_FIN %in% provaveis) # 980559

```

### Casos autóctones do Brasil

Para os casos autótocnes prováveis foram excluídos casos fora do país, resultando em 980521 registros. O código "1" é o código para o Brasil, portanto, 31 registros foram excluídos.

```{r}
unique(d$ID_PAIS) 
d %>% filter(ID_PAIS != "1") %>% count() 

# Selecionando apenas casos autóctones
d <- d %>%
  filter(ID_PAIS == "1") # 980521

#save(d, file = "../data/chikungunya_provaveis_autoc.RData")

```

### Agregando por município, semana epidemiológica e ano.

Para as análises, precisamos que os dados estejam na resolução espacial de município, agregado na resolução temporal de semana epidemiológica e ano, portanto, o código abaixo agrega casos por município, semana e ano.

```{r}
d_agreg <-  d %>% 
  count(ID_MUNICIP, SE, YEAR, name = "CASES")

```

# Parte 2 - Banco com todos os municípios, semanas e anos

Para garantir séries temporais completas, foram adicionados aos dados todos os municípios com todas as semanas epidemiológicas (1 a 53) e anos do estudo, uma vez que um determinado municípios em uma determinada semana e ano só aparecem no sistema quando há uma notificação de caso. Quando não houve notificações em um município, semana e ano específico, esse foi adicionado e o caso tomado como zero.

Primeiramente, foi necessário obter uma lista com todos os municípios brasileiros. A lista foi obtida do IBGE. Posteriormente, essa tabela será usada para fornecer a população também.

Depois, criar um `data.frame`\` com todos os municípios, semanas e anos

```{r}
pop <- read_csv("../data/pop2014_2022.csv")
head(pop)

# Retirando o sétimo digito de CODE_MUNI_7 para ficar compátivel com ID_MUNICIP dos dados de saúde
pop <- pop %>% 
  mutate(CODE_MUNI = str_sub(CODE_MUNI_7, 1, 6))

length(unique(pop$CODE_MUNI)) # 5570 municipios

##Criando data.frame com todos os municípios, semanas e anos
semanas <- 1:53 # alguns anos não tem 53 semanas
anos <- 2014:2022
geocodigos <- unique(pop$CODE_MUNI) 

# O banco precisa ter 53 * 9 * 5570 = 2656890
d_expand <- expand.grid(CODE_MUNI = geocodigos,   
                        SE = semanas,
                        YEAR = anos
                        )

head(d_expand) 

```

Na sequência, `d` com `d_expand`, para obter um banco com todos os municípios, semanas e anos e a contagem de casos. Os municípios que não registraram casos em determinada semana, recebem NA no momento da junção. Dessa forma, na sequência, foi atribuido zero no lugar de NA.

```{r}
#str(d_agreg)
#str(d_expand)

# Renomeando ID_MUNICIP para facilitar a junção dos bancos.
d_agreg <- d_agreg %>%
  rename(CODE_MUNI = ID_MUNICIP)

# Compatibilizando as categorias
d_expand <- d_expand %>%
  mutate(CODE_MUNI = as.character(CODE_MUNI))

#Juntando bancos
d_agreg <- d_expand %>% 
 left_join(d_agreg)

# NA
d_agreg %>% map(~mean(is.na(.)))

## Atribuindo zero aos lugares com NA em casos
d_agreg <- d_agreg %>% 
  mutate(across(CASES, ~replace(., is.na(.), 0))) %>% 
  mutate(CODE_UF = str_sub(CODE_MUNI, 1, 2)) %>% # Inserindo o código do municipio. 
  select(CODE_MUNI, CODE_UF, SE, YEAR, CASES) # Reordenando o banco

#head(d)

# Checando os NAs  
d_agreg %>% map(~mean(is.na(.)))

```

## Estimativas populacionais do IBGE

As estimativas anuais da população dos municípios brasileiros são calculadas pelo Instituto Brasileiro de Geografia e Estatística (IBGE). Essas estimativas são baseadas nos Censos Demográficos realizados a cada 10 anos e utilizam projeções populacionais considerando crescimento vegetativo, migração e estrutura etária.

Os dados oficiais podem ser acessados diretamente no [IBGE - Estimativas Populacionais](https://www.ibge.gov.br/estatisticas/sociais/populacao/9103-estimativas-de-populacao.html).

Dados populacionais de 2014 a 2022 foram adicionados aos dados para o futuro cálculo de incidência.

O município do Jacareacanga no estado do Pará não tem a população estimada para o ano de 2014 na tabela utilizada. Utilizou-se o valor encontrado nesse link <http://tabnet.datasus.gov.br/cgi/ibge/poptdescr.htm>.

```{r}
#str(d_agreg)
#str(pop)
pop %>% map(~mean(is.na(.)))
pop %>% filter(is.na(POPULACAO)) # Municipio de Jacareacanga em 2014 não tem a população
# População inserida para Jacareacanga: 10.531
pop <- pop %>%
  mutate(POPULACAO = ifelse(CODE_MUNI == "150375" & YEAR == 2014, 10531, POPULACAO)) 

pop <- pop %>% 
  mutate(CODE_UF = as.character(`COD. UF`)) %>% 
  select(-`COD. UF`) %>% 
  rename(NAME_MUNI = `NOME DO MUNICÍPIO`,
         ACR_UF = UF,
         POP = POPULACAO)

d_agreg <- d_agreg %>% 
  mutate(YEAR = as.numeric(YEAR))

d_agreg <- d_agreg %>% 
  left_join(pop) %>% # 2656890
  select(CODE_MUNI, CODE_MUNI_7, NAME_MUNI, CODE_UF, ACR_UF, SE, YEAR, CASES, POP)

#head(d_agreg)
d_agreg %>% map(~mean(is.na(.)))

#save(d_agreg, file = "../data/chikv_14_22_final.Rdata")
```
