---
title: "Beyond the metropolises: the decentralization of chikungunya to non-metropolitan regions across Brazil."
author: "Iasmim Ferreira de Almeida, Cláudia Torres Codeço and Raquel Martins Lana"
format: html
editor: visual
editor_options: 
  chunk_output_type: console
---

# Biblioteca

```{r, message = FALSE}
packages <- c("ggplot2", "data.table", "lubridate", "dplyr", 
              "tidyverse", "readr", "foreign", "sf", "microdatasus")

invisible(install.packages(setdiff(packages, rownames(installed.packages()))))
invisible(lapply(packages, require, character.only = TRUE))

options(scipen = 999) # Evita notação científica
```

# Parte 1 - Baixando e arrumando os dados iniciais

## Dados

Origem dos dados:

Os casos notificados de chikungunya foram obtidos do Sistema de Informação de Agravos de Notificação (SINAN). Para os anos de 2014 e 2022, os dados foram baixados da API do [Infodengue](https://info.dengue.mat.br/). Os dados de 2015 a 2021 foram extraídos utilizando o pacote R [microdatasus](https://github.com/rfsaldanha/microdatasus), que acessa o banco de dados do SINAN via File Transfer Protocol (FTP).Nesse estudo utilizamos casos prováveis de chikungunya que são todos os casos notificados excluindo os casos descartados. Para acessar o dicionário de dados mais atual: [Dicionário de dados SINAN](https://portalsinan.saude.gov.br/images/documentos/Agravos/Dengue/DIC_DADOS_ONLINE.pdf). A doença nao circulava no país anteriromente, portanto, levou um tempo para que os sistema de notificaçao para chikungunya chegasse ao formato atual. Dessa forma, existem diferenças na quantidade de variáveis e em algumas categorias de variáveis, como por exemplo a variável de classificaçao final, que será detalhado nos próximos passos.

### Dados de 2014 (Infodengue)

No momento da análise não havia, via FTP, dados para o ano de 2014 e dados mais atuais para 2022. Portanto, esse foram obtidas via Infodengue como mencionado acima.
```{r}
d14 <- read.dbf("../data/chik_2014.dbf", as.is = T)
names(d14) 
unique(d14$CLASSI_FIN) # Categorias da variável de classificação final
d14 %>% map(~mean(is.na(.)))  # Presença de Na

# Selecionando variáveis para as análises
sel_var <- c("DT_NOTIFIC", "SG_UF_NOT", "ID_MUNICIP","ID_PAIS", "CLASSI_FIN", "CRITERIO")

d14 <- d14 %>% 
  select(all_of(sel_var)) %>% 
  mutate(SE = epiweek(DT_NOTIFIC), # Extraindo a semana epidemiológica 
         ANO = epiyear(DT_NOTIFIC)) # Extraindo o ano epidemiológico 

# Conferindo se nao há datas mal formatadas
#unique(d14$DT_NOTIFIC)

```

### Dados 2015-2021

#### Extraindo os dados com pacote *microdatasus.*

```{r}
dados <- fetch_datasus(year_start = 2015, year_end = 2021, information_system = "SINAN-CHIKUNGUNYA")

#save(dados, file = "../data/chikv_2015_2021_bruto.RData")

```

#### Organizando banco

Para esses anos, foram identificados alguns registros com inconsistencias na variável de classificaçao final. Esses foram removidos, totalizando 5 registros.
```{r}
#load("../data/chikv_2015_2021_bruto.RData")
names(dados) 
unique(dados$CLASSI_FIN) # Categorias da variável de classificação final
dados %>% filter(CLASSI_FIN == "!\xf6")
dados %>% filter(CLASSI_FIN == "\xad\x84")
dados %>% filter(CLASSI_FIN == "H0")
dados %>% filter(CLASSI_FIN == "10")
# Removendo os registros acima
dados <- dados %>% 
  filter(!(CLASSI_FIN %in% c("!\xf6", "\xad\x84", "H0", "10")))

dados %>% map(~mean(is.na(.)))  # Presença de Na

# Selecionando variáveis
sel_var <- c("DT_NOTIFIC", "SG_UF_NOT", "ID_MUNICIP","ID_PAIS", "CLASSI_FIN", "CRITERIO")

dados <- dados %>% 
  select(all_of(sel_var)) %>% 
  mutate(SE = epiweek(DT_NOTIFIC), # Extraindo a semana epidemiológica 
         ANO = epiyear(DT_NOTIFIC)) # Extraindo o ano epidemiológico 

# Conferindo formataçao das datas ano a ano
unique(dados$DT_NOTIFIC[dados$ANO == 2015])
unique(dados$DT_NOTIFIC[dados$ANO == 2016])
unique(dados$DT_NOTIFIC[dados$ANO == 2017])
unique(dados$DT_NOTIFIC[dados$ANO == 2018])
unique(dados$DT_NOTIFIC[dados$ANO == 2019])
unique(dados$DT_NOTIFIC[dados$ANO == 2020])
unique(dados$DT_NOTIFIC[dados$ANO == 2021])

#save(dados, file = "../data/chikv15-21.RData")#salvando com as mudanças

```

### Dados 2022 (Infodengue)

```{r}
d22 <- read.dbf("~/Documents/BSC/Fundings/MSCA/Development/Analysis/data/Chikungunya2022/CHIKUNGUNYA_2022.dbf", as.is = T) # Raquel's path
#d22 <- read.dbf("CHIKUNGUNYA_2022.dbf", as.is = T) # Iasmim's path
names(d22) 
unique(d22$CLASSI_FIN)
d22 %>% map(~mean(is.na(.)))  # Presença de NA

# Selecionando variáveis
sel_var <- c("DT_NOTIFIC", "SG_UF_NOT", "ID_MUNICIP","ID_PAIS", "CLASSI_FIN", "CRITERIO")

d22 <- d22 %>% 
  select(all_of(sel_var)) %>% 
  mutate(SE = epiweek(DT_NOTIFIC), # Extraindo a semana epidemiológica 
         YEAR = epiyear(DT_NOTIFIC)) # Extraindo o ano epidemiológico 

unique(d22$CLASSI_FIN)
unique(d22$DT_NOTIFIC)

# save(d22, file = "../data/chikv22.RData")

```

### Juntando os bancos para banco final 2014-2022

```{r}
# Unindo todos
names(d14)
names(dados)
names(d22)

d <- bind_rows(d14, dados, d22)

unique(d$CLASSI_FIN)
unique(d$CRITERIO)

#save(d, file = "../data/chikv14-22.RData")

```

### Dados de casos prováveis de chikungunya

A variável CLASSI_FIN indica o desfecho do caso após a notificação, classificando-o em diferentes categorias. No conjunto de dados, os seguintes códigos são utilizados para representar os tipos de classificação final:

1 -- Dengue (até 2017)

2 -- Chikungunya (até 2017)

5 -- Descartado

8 -- Inconclusivo

13 -- Chikungunya

Para a análise, os casos prováveis de chikungunya foram selecionados a partir dos valores "13", "2", "8", "Chikungunya", "Inconclusivo" e NA, excluindo a categoria "5", que sao os descartados. 
```{r}
#load("../data/chikv14-22.RData")  # 1419798
provaveis <- c("13", "2", "8", "Chikungunya", "Inconclusivo", NA) # Na entrou como inconclusivo visto que o NA era somente na classificação final.

 d <- d %>%
  filter(CLASSI_FIN %in% provaveis) # 980559

#save(d, file = "../data/chikungunya_provaveis.RData")
```

# Parte 2 - Banco com todos os municípios, semanas e anos

Para garantir séries temporais completas, foram adicionados aos dados todos os municípios com todas as semanas epidemiológicas (1 a 53) e anos do estudo. Quando não houve notificações em uma semana e ano específicos, o valor foi registrado como zero.

### Utilizando o expand.grid 

Com a funçao expand-grid, foi gerado um banco incluindo todos os municípios brasileiros, todas as semanas e anos de estudo. 
```{r}
# Dados do IBGE para obter todos os municipios. Posteriormente será usado para fornecer a populaçao
pop <- read_csv("../data/pop2014_2022.csv")

# Retirando o sétimo digito de CODE_MUNI_7 para ficar compátivel com ID_MUNICIP dos dados de saúde
pop <- pop %>% 
  mutate(CODE_MUNI = str_sub(CODE_MUNI_7, 1, 6))

length(unique(pop$CODE_MUNI)) # 5570 municipios

##Criando data.frame e juntando
semanas <- 1:53 # alguns anos não tem 53 semanas
anos <- 2014:2022
geocodigos <- unique(pop$CODE_MUNI) 

d_expand <- expand.grid(SE = semanas,
                  YEAR = anos,
                  CODE_MUNI = geocodigos)

```


## Selecionando os casos autóctones do Brasil

Para os casos autótocnes provaveis foram excluídos casos foram do país, resultando em 980521 registros.
```{r}
#load("../data/chikungunya_provaveis.Rdata")
unique(d$ID_PAIS) # Manter apenas "1" que é o código para o Brasil
d %>% filter(ID_PAIS != "1") %>% count() # 31 registros sao de casos notificados em outros paises. Removidos:
d <- d %>%
  filter(ID_PAIS == "1") 

#save(d, file = "../data/chikungunya_provaveis_timeline.RData")

```

## Agregando por município, semana epidemiológica e ano.

O código abaixo contou quantos casos há por município, semana e ano.
```{r}
## Somando os casos por semana de notificação, município e ano.
d <-  d %>% 
  count(ID_MUNICIP, SE, YEAR, name = "CASES")

```

## Inserindo todos os municípios e todas as semanas

Ao unir `d` com `d_expand`, obtem-se um banco com todos os municípios, semanas e anos e a contagem de casos. Os municípios que nao registraram casos em determinada semana, recebe NA no momento da junçao. Dessa forma, na sequência, foi atribuido zero no lugar de NA. 
```{r}
# Abrindo banco
str(d)
str(d_expand)

d <- d %>%
  rename(CODE_MUNI = ID_MUNICIP)

d_expand <- d_expand %>%
  mutate(CODE_MUNI = as.character(CODE_MUNI))

#Juntando bancos
d <- d_expand %>% 
 left_join(d)

# NA
d %>% map(~mean(is.na(.)))

## Atribuindo zero aos lugares com NA em casos
d <- d %>% 
  mutate(across(CASES, ~replace(., is.na(.), 0))) %>% 
  mutate(CODE_UF = str_sub(CODE_MUNI, 1, 2)) %>% # Inserindo o código do municipio. 
  select(CODE_MUNI, UF, SE, YEAR, CASES) # Reordenando o banco

# Checando os NAs  
d %>% map(~mean(is.na(.)))

```

## Estimativas Populacionais do IBGE

As estimativas anuais da população dos municípios brasileiros são calculadas pelo Instituto Brasileiro de Geografia e Estatística (IBGE). Essas estimativas são baseadas nos Censos Demográficos realizados a cada 10 anos e utilizam projeções populacionais considerando crescimento vegetativo, migração e estrutura etária.

Os dados oficiais podem ser acessados diretamente no [IBGE - Estimativas Populacionais](https://www.ibge.gov.br/estatisticas/sociais/populacao/9103-estimativas-de-populacao.html).

Dados populacionais de 2014 a 2022 `pop2014_2022.csv` foram adicionados aos dados para o futuro cálculo de incidência.

CONFERIR, o banco ficou com uma linha a mais do que o d_expand. Deveriam ter o mesmo numero de linhas.

```{r}
str(d)
str(pop)
pop <- pop %>% 
  mutate(CODE_UF = as.character(`COD. UF`)) %>% 
  select(-`COD. UF`) %>% 
  rename(NAME = `NOME DO MUNICÍPIO`,
         ACR_UF = UF)

d <- d %>% 
  mutate(YEAR = as.numeric(YEAR))

d <- d %>% 
  left_join(pop) %>% 
  select(CODE_MUNI, CODE_MUNI_7, NAME = `NOME DO MUNICÍPIO`, CODE_UF, ACR_UF = UF, SE, YEAR, CASES, POPULACAO)


# save(d, file = "../data/chikv_provaveis_14_22.Rdata")
```

