---
title: "Beyond the metropolises: the decentralization of chikungunya to non-metropolitan regions across Brazil."
author: "Iasmim Ferreira de Almeida, Cláudia Torres Codeço and Raquel Martins Lana"
format: html
editor: visual
editor_options: 
  chunk_output_type: console
---

# Biblioteca

```{r, message = FALSE}
packages <- c("ggplot2", "data.table", "lubridate", "dplyr", 
              "tidyverse", "readr", "foreign", "sf", "microdatasus")

invisible(install.packages(setdiff(packages, rownames(installed.packages()))))
invisible(lapply(packages, require, character.only = TRUE))

options(scipen = 999) # Evita notação científica
```

# Parte 1 - Baixando e arrumando os dados iniciais

## Dados

Origem dos dados:

Os casos notificados de chikungunya foram obtidos do Sistema de Informação de Agravos de Notificação (SINAN). Para os anos de 2014 e 2022, os dados foram baixados da API do [Infodengue](https://info.dengue.mat.br/). Os dados de 2015 a 2021 foram extraídos utilizando o pacote R [microdatasus](https://github.com/rfsaldanha/microdatasus), que acessa o banco de dados do SINAN via File Transfer Protocol (FTP).Nesse estudo utilizamos casos prováveis de chikungunya que são todos os casos notificados excluindo os casos descartados. Para acessar o dicionário de dados mais atual: [Dicionário de dados SINAN](https://portalsinan.saude.gov.br/images/documentos/Agravos/Dengue/DIC_DADOS_ONLINE.pdf). A doença nao circulava no país anteriromente, portanto, levou um tempo para que os sistema de notificaçao para chikungunya chegasse ao formato atual. Dessa forma, existem diferenças na quantidade de variáveis e em algumas categorias de variáveis, como por exemplo a variável de classificaçao final, que será detalhado nos próximos passos.

### Dados de 2014 (Infodengue)

No momento da análise não havia, via FTP, dados para o ano de 2014 e dados mais atuais para 2022. Portanto, esse foram obtidas via Infodengue como mencionado acima.
```{r}
d14 <- read.dbf("../data/chik_2014.dbf", as.is = T)
names(d14) 
summary(d14$CLASSI_FIN) # Categorias da variável de classificação final
d14 %>% map(~mean(is.na(.)))  # Presença de Na

# Selecionando variáveis para as análises
sel_var <- c("DT_NOTIFIC", "SG_UF_NOT", "ID_MUNICIP","ID_PAIS", "CLASSI_FIN", "CRITERIO")

d14 <- d14 %>% 
  select(all_of(sel_var)) %>% 
  mutate(SE = epiweek(DT_NOTIFIC), # Extraindo a semana epidemiológica 
         ANO = epiyear(DT_NOTIFIC)) # Extraindo o ano epidemiológico 

# Conferindo se nao há datas mal formatadas
unique(d14$DT_NOTIFIC)

```

### Dados 2015-2021

#### Extraindo os dados com pacote *microdatasus.*

```{r}
dados <- fetch_datasus(year_start = 2015, year_end = 2021, information_system = "SINAN-CHIKUNGUNYA")

save(dados, file = "../data/chikv_2015_2021_bruto.RData")

```

#### Organizando banco

```{r}
#load("../data/chikv_2015_2021_bruto.RData")
names(dados) 
summary(dados$CLASSI_FIN) # Categorias da variável de classificação final
dados %>% map(~mean(is.na(.)))  # Presença de Na

# Selecionando variáveis
sel_var <- c("DT_NOTIFIC", "SG_UF_NOT", "ID_MUNICIP","ID_PAIS", "CLASSI_FIN", "CRITERIO")

dados <- dados %>% 
  select(all_of(sel_var)) %>% 
  mutate(SE = epiweek(DT_NOTIFIC), # Extraindo a semana epidemiológica 
         ANO = epiyear(DT_NOTIFIC)) # Extraindo o ano epidemiológico 

# Conferindo formataçao das datas ano a ano
unique(dados$DT_NOTIFIC[dados$ANO == 2015])
unique(dados$DT_NOTIFIC[dados$ANO == 2016])
unique(dados$DT_NOTIFIC[dados$ANO == 2017])
unique(dados$DT_NOTIFIC[dados$ANO == 2018])
unique(dados$DT_NOTIFIC[dados$ANO == 2019])
unique(dados$DT_NOTIFIC[dados$ANO == 2020])
unique(dados$DT_NOTIFIC[dados$ANO == 2021])

save(dados, file = "../data/chikv15-21.RData")#salvando com as mudanças

```

### Dados 2022 (Infodengue)

```{r}
d22 <- read.dbf("../data/CHIKUNGUNYA_2022.dbf", as.is = T)
names(d22) 
summary(d22$CLASSI_FIN) # Categorias da variável de classificação final
d22 %>% map(~mean(is.na(.)))  # Presença de NA

# Selecionando variáveis
sel_var <- c("DT_NOTIFIC", "SG_UF_NOT", "ID_MUNICIP","ID_PAIS", "CLASSI_FIN", "CRITERIO")

d22 <- d22 %>% 
  select(all_of(sel_var)) %>% 
  mutate(SE = epiweek(DT_NOTIFIC), # Extraindo a semana epidemiológica 
         ANO = epiyear(DT_NOTIFIC)) # Extraindo o ano epidemiológico 

save(d22_1, file = "../data/chikv22.RData")
```

### Juntando os bancos para banco final 2014-2022

```{r}
# Unindo todos - TALVEZ apenas bind_row aqui
chikv_14_22 <- dados %>% 
 full_join(d14)

chikv_14_22 <- chikv_14_22 %>% 
 full_join(d22)

save(chikv_14_22, file = "../data/chikv14-22.RData")

```

### Dados de casos prováveis de chikungunya

A variável CLASSI_FIN indica o desfecho do caso após a notificação, classificando-o em diferentes categorias. No conjunto de dados, os seguintes códigos são utilizados para representar os tipos de classificação final:

1 -- Dengue (até 2017)

2 -- Chikungunya (até 2017)

5 -- Descartado

8 -- Inconclusivo

13 -- Chikungunya

Para a análise, os casos prováveis de chikungunya foram selecionados a partir dos valores "13", "2", "8", "Chikungunya", "Inconclusivo" e NA. O valor NA foi tratado como inconclusivo, pois, na base de dados, ele ocorria apenas na variável de classificação final. ----------NAO ENTENDI fazer isso com o NA.

O código filtra os dados para manter apenas os casos que correspondem a essas categorias e salva o subconjunto resultante no arquivo "chikungunya_provaveis.RData", garantindo que apenas os registros relevantes para a análise de Chikungunya sejam preservados.

```{r}
load("../data/chikv14-22.RData")
provaveis <- c("13", "2", "8", "Chikungunya", "Inconclusivo", NA) # Na entrou como inconclusivo visto que o NA era somente na classificação final.

chikv_14_22 <- chikv_14_22 %>%
  filter(CLASSI_FIN %in% provaveis)
  
str(chikv_14_22$CLASSI_FIN)

save(chikv_14_22, file = "../data/chikungunya_provaveis.RData")
```

# Parte 2 - Novas variáveis

**1. Gerando um banco com todos os municípios**

Para garantir séries temporais completas, foram adicionados aos dados todos os municípios com todas as semanas epidemiológicas (1 a 53) e anos do estudo. Quando não houve notificações em uma semana e ano específicos, o valor foi registrado como zero.

**2. Adicionando estimativas populacionais do IBGE.**

Dados populacionais de 2014 a 2022 `pop2014_2022.csv` foram adicionados aos dados para o futuro cálculo de incidência.

**3. Filtrando apenas casos autóctones (Brasil) .**

Foram carregados os dados de casos prováveis de chikungunya `chikungunya_provaveis.Rdata`. Filtrou os casos ocorridos apenas no Brasil `ID_PAIS == "1"` ou `BRASIL`. Salvou o banco filtrado `chikungunya_provaveis_timeline.RData`.

**4. Criando a variável de casos.**

Foram selecionadas as variáveis relevantes que informam o cñodigo do municipio, data de ntificaçao, classificaçao do caso, entre outras. 

NAO ENTENDI isso aqui da variavel CASES
Criou a variável CASES, atribuindo 1 a cada linha do banco. 

SEM_NOT nao me aprece que té sendo usada
Extraiu apenas o número da semana epidemiológica (SE) da variável SEM_NOT. Removeu linhas com semanas corrompidas. 

Agrupou os dados por município, semana e ano, somando o número de casos por agrupamento.

## Criando banco com todos municípios

Esse banco permitirá que ao juntar com os dados todos os municípios tenham todas semanas epidemiológicas de todos os anos.

```{r}
# Dados do IBGE
pop <- read_csv("../data/pop2014_2022.csv")

# Retirando o sétimo digito de CODE_MUNI_7 para ficar compátivel com ID_MUNICIP dos dados de saúde
pop <- pop %>% 
  mutate(CODE_MUNI = str_sub(CODE_MUNI_7, 1, 6))

length(unique(pop$CODE_MUNI)) # 5570 municipios

##Criando data.frame e juntando
semanas <- 1:53 # alguns anos não tem 53 semanas
anos <- 2014:2022
geocodigos <- unique(pop$CODE_MUNI) 

d_expand <- expand.grid(SE = semanas,
                  YEAR = anos,
                  CODE_MUNI = geocodigos)

```

## Estimativas Populacionais do IBGE

As estimativas anuais da população dos municípios brasileiros são calculadas pelo Instituto Brasileiro de Geografia e Estatística (IBGE). Essas estimativas são baseadas nos Censos Demográficos realizados a cada 10 anos e utilizam projeções populacionais considerando crescimento vegetativo, migração e estrutura etária.

Os dados oficiais podem ser acessados diretamente no [IBGE - Estimativas Populacionais](https://www.ibge.gov.br/estatisticas/sociais/populacao/9103-estimativas-de-populacao.html).

```{r}
# Juntanto os dados com os municipios e semanas completas
# Agrupar os dados por municipio, dt_ notific, semana e ano
# Unir com d_expand
# Atribuir zero aos casos com NA
# Depois une com as estimativas de populaçao.


save(dados, file = "../data/muni_pop_se.RData") #banco final que juntaremos com dados
```

## Selecionando os casos somente autóctones

Dados do Brasil (autoctone) provaveis - 990109 casos do Brasil CÓDIGO INTERNACIONAL 1 e BRASIL.

```{r}
#provaveis
load("../data/chikungunya_provaveis.Rdata")
dp1 <- dados_2 # PARA QUE ISSO???????
Brasil <- c("1", "BRASIL")
dp1 <- dp1 %>%
filter(ID_PAIS %in% Brasil) ## se eu quiser excluir os países que não são Brasil

str(dp1$ID_PAIS)
summary(dp1$ID_PAIS)

save(dp1, file = "../data/chikungunya_provaveis_timeline.RData")

```

## Criando variáveis casos
FAZER ACIMA
Para provaveis utilizei data de notificação como referência. Depois de juntar com os municípios, aqueles que em CASES, tiver NA , será igual a zero. REFAZER

```{r}
### Selecionando variáveis
sel_var <- c("DT_NOTIFIC", "SEM_NOT", "NU_ANO", "SG_UF_NOT", "ID_MUNICIP", "CLASSI_FIN", "CRITERIO")

dp1<- dp1 %>% 
  select(all_of(sel_var))

dp1 %>% map(~mean(is.na(.))) 

x <- c(rep("1", 990109)) # 990109 é o número de linhas do banco
dp1$CASES <- x


## Somando os casos por semana de notificação,município, ano e UF
dp <-  dp1 %>% 
  group_by (ID_MUNICIP, SE, ANO, CASES) %>% # NAO DEVERIA TER CASES aqui entao
  count  %>%
  mutate(CASES = n)%>%
  select(-5) # excluindo n

sum(dp$CASES)

```

## Juntando banco com data.frame com todas as semanas

```{r}
# Abrindo banco
load("../data/muni_pop_se.RData")

dp <- dp %>%
  mutate(
    ID_MUNICIP = as.character(ID_MUNICIP),
    NU_ANO = as.character(NU_ANO)
  ) %>%
  rename(CODE_MUNI = ID_MUNICIP, YEAR = NU_ANO)

dados <- dados %>%
  mutate(across(c(YEAR, SE), as.character))

#Juntando bancos
dp2 <- dados %>% 
 full_join(dp)

# NA
dp2 %>% map(~mean(is.na(.)))

## Atribuindo zero aos lugares sem casos e sem população
dp2 <- mutate_at(dp2, c("CASES"), ~replace(., is.na(.), 0)) 
dp2 %>% map(~mean(is.na(.)))
sum(dp2$CASES)
save(dp2, file = "data/chikv_provaveis_14_21.Rdata")

```