---
title: "Calssificaçao em metrópole e nao metropóle"
author: "Iasmim, Cláudia e Raquel"
format: html
editor: visual
editor_options: 
  chunk_output_type: console
---

Pacotes

```{r}
library(readr)
library(dplyr)
```

Banco

Para evitar problemas com caracteres especiais e acentuaçao desformatar nessa tabela, use o argumento `fileEncoding = "Latin1"`.

```{r}
regic2018 <- read.csv2("../data/regic2018.csv", fileEncoding = "Latin1")
#View(regic2018)
```

## Criando a variável região

Os resultados das análises serao apresentados por regiao, portanto, essa variável foi criada. Foi extraído o primeiro dígito da variável `COD_UF`para regiao e depois, renomeado.
```{r}
regic2018 <- regic2018 %>% 
  mutate(COD_UF = as.character(COD_UF),
         REGIAO = str_sub(COD_UF, 1, 1), # Extraindo o primeiro dígito de COD_UF para regiao
         REGIAO = case_when(            # Renomeando os códigos de regiao para nomes
           REGIAO == "1" ~ "Norte",
           REGIAO == "2" ~ "Nordeste",
           REGIAO == "3" ~ "Sudeste",
           REGIAO == "4" ~ "Sul",
           REGIAO == "5" ~ "Centro-Oeste"
         ))

# Conferindo se tem algum NA
unique(regic2018$REGIAO)

# 2- VARIÁVEL CAPITAL
## POR que precisa virar fator????????????
regic2018$NOME_CIDADE <- as.factor(regic2018$NOME_CIDADE)
levels(regic2018$NOME_CIDADE)


```

## Variável hierarquia

Metropole - Grande Metrópole Nacional, Metrópole Nacional, Metrópole. as capitais estaduais (27) e S,SE,NE,CO também a capital regional A (Não precisou filtrar pq n tinha norte eram apenas 9 cidades maioria capitais) Foi necessária uma segunda parte para que 5 capitais do Norte classificadas como capital Regional C, fossem inseridas. São essas: Rio Branco, Macapá, Boa Vista, Palmas e Porto Velho.

Interior - Todos os outros
```{r}

regic2018$hierarquia <- as.factor(regic2018$hierarquia)
levels(regic2018$hierarquia)


# METROPOLITANA #

## 1° Parte ok

regic2018 <- regic2018 %>%
  mutate(
    hierarquia = case_when(
      hierarquia %in% c( "Metr\xf3pole","Metr\xf3pole Nacional", "Grande Metr\xf3pole Nacional", "Capital Regional A") ~ "metropole" ,TRUE ~ hierarquia))
  


## 2° Parte -  Capitais estaduais que faltavam.

regic2018 <- regic2018 %>%
  mutate(
    hierarquia = case_when(
      COD_CIDADE %in% c( "1100205", "1721000", "1600303","1200401","1400100") ~ "metropole" ,TRUE ~ hierarquia))


# INTERIOR #

## 1° Parte 

regic2018 <- regic2018 %>%
  mutate(
    hierarquia = case_when(hierarquia %in% c( "Capital Regional B",  "Capital Regional C", "Centro de Zona A", "Centro de Zona B", "Centro Local",  "Centro Sub-Regional A", "Centro Sub-Regional B") ~ "interior",
      TRUE ~ hierarquia
    )
  )




# OUTRA FORMA

regic2018 <- regic2018 %>%
  mutate(
    hierarquia = case_when(
      hierarquia %in% c( "Metr\xf3pole","Metr\xf3pole Nacional", "Grande Metr\xf3pole Nacional",
                        "Capital Regional A", "Capital Regional B", "Capital Regional C") ~ "metropole",
      hierarquia %in% c("Centro de Zona A", "Centro de Zona B", "Centro Local",
                        "Centro Sub-Regional A", "Centro Sub-Regional B") ~ "interior",
      TRUE ~ hierarquia
    )
  )

write.csv2(regic2018,"Dados/Municipios/regic2018_1.csv")
```

## olhando hierarquia

```{r}
table(regic2018$hierarquia)

regic2018 %>%
  group_by(hierarquia) %>%
  summarise(quantidade = n()) %>%
  filter(hierarquia %in% c("metropole", "interior"))

```
