---
title: "REGIC"
author: "Iasmim"
date: "2023-08-10"
output: html_document
editor_options: 
  chunk_output_type: console
---
Pacotes
```{r}
library(readr)
library(dplyr)
```

Banco
```{r}
regic2018 <- read_csv2("Dados/Municipios/regic2018.csv")
#View(regic2018)
```

## Criando variável região
```{r}

# 1- VARIÁVEL REGIÃO
# Dicionário de siglas UF para regiões
dicionario_regioes <- data.frame(
  UF = c("AC", "AL", "AM", "AP", "BA", "CE", "DF", "ES", "GO", "MA", "MG", "MS", "MT", "PA", "PB", "PE", "PI", "PR", "RJ", "RN", "RO", "RR", "RS", "SC", "SE", "SP", "TO"),
  
Regiao = c("Norte", "Nordeste", "Norte", "Norte", "Nordeste", "Nordeste", "Centro-Oeste", "Sudeste", "Centro-Oeste", "Nordeste", "Sudeste", "Centro-Oeste", "Centro-Oeste", "Norte", "Nordeste", "Nordeste", "Nordeste", "Sul", "Sudeste", "Nordeste", "Norte", "Norte", "Sul", "Sul", "Nordeste", "Sudeste", "Norte")
)

# Juntar o dataframe original com o dicionário para criar a nova coluna "Regiao"
regic2018 <- regic2018 %>%
  left_join(dicionario_regioes, by = "UF")

# 2- VARIÁVEL CAPITAL

regic2018$NOME_CIDADE <- as.factor(regic2018$NOME_CIDADE)
levels(regic2018$NOME_CIDADE)


```

## MEXENDO NA VARIÁVEL HIERARQUIA

Metropole - Grande Metrópole Nacional, Metrópole Nacional, Metrópole. as capitais estaduais (27) e S,SE,NE,CO também a capital regional A (Não precisou filtrar pq n tinha norte eram apenas 9 cidades maioria capitais)
Foi necessária uma segunda parte para que  5 capitais do Norte classificadas como capital Regional C, fossem inseridas. São essas: Rio Branco, Macapá, Boa Vista, Palmas e Porto Velho.



Interior - Todos os outros
```{r}

regic2018$hierarquia <- as.factor(regic2018$hierarquia)
levels(regic2018$hierarquia)


# METROPOLITANA #

## 1° Parte ok

regic2018 <- regic2018 %>%
  mutate(
    hierarquia = case_when(
      hierarquia %in% c( "Metr\xf3pole","Metr\xf3pole Nacional", "Grande Metr\xf3pole Nacional", "Capital Regional A") ~ "metropole" ,TRUE ~ hierarquia))
  


## 2° Parte -  Capitais estaduais que faltavam.

regic2018 <- regic2018 %>%
  mutate(
    hierarquia = case_when(
      COD_CIDADE %in% c( "1100205", "1721000", "1600303","1200401","1400100") ~ "metropole" ,TRUE ~ hierarquia))


# INTERIOR #

## 1° Parte 

regic2018 <- regic2018 %>%
  mutate(
    hierarquia = case_when(hierarquia %in% c( "Capital Regional B",  "Capital Regional C", "Centro de Zona A", "Centro de Zona B", "Centro Local",  "Centro Sub-Regional A", "Centro Sub-Regional B") ~ "interior",
      TRUE ~ hierarquia
    )
  )




# OUTRA FORMA

regic2018 <- regic2018 %>%
  mutate(
    hierarquia = case_when(
      hierarquia %in% c( "Metr\xf3pole","Metr\xf3pole Nacional", "Grande Metr\xf3pole Nacional",
                        "Capital Regional A", "Capital Regional B", "Capital Regional C") ~ "metropole",
      hierarquia %in% c("Centro de Zona A", "Centro de Zona B", "Centro Local",
                        "Centro Sub-Regional A", "Centro Sub-Regional B") ~ "interior",
      TRUE ~ hierarquia
    )
  )

write.csv2(regic2018,"Dados/Municipios/regic2018_1.csv")
```

## olhando hierarquia

```{r}
table(regic2018$hierarquia)

regic2018 %>%
  group_by(hierarquia) %>%
  summarise(quantidade = n()) %>%
  filter(hierarquia %in% c("metropole", "interior"))

```


####### ACHO QUE VAI SO ATE AQUI

### Interiorização

# Indicador de interiorização
## Incidencia por região metropolitana e interior

```{r}

divBR <- read.csv2("Dados/Municipios/regic2018_1.csv") #banco com as divisões

# Arrumando divBR
names(divBR)
str(divBR)
colnames(divBR)[4]<-'CODE_MUNI_7' # 1
divBR$CODE_MUNI <- as.character(divBR$CODE_MUNI)
divBR <- divBR  %>% 
  select("CODE_MUNI_7","hierarquia")# filtrando o banco


# juntando banco com todos geocodes

br <- read_csv2("Dados/Municipios/BR_Municipios_2021.csv")

divBR <- divBR %>% 
  full_join(br,by = c("CODE_MUNI_7" = "CODE_MUNI_7")) 



# substituindo NA DE hierarquia por interior


divBR$hierarquia[is.na(divBR$hierarquia)] <- "interior"
print(divBR)


#criando uma váriavel chamada  geocode

divBR$geocode <- seq(1, 5570)

# criando banco com todos os anos 2014-2022 e juntando com divBr

anos <- 2014:2022
geocodigos <- 1:5570

dd <- expand.grid(YEAR = anos,
                  geocode = geocodigos)

dd$geocode <- as.character(dd$geocode)
divBR$geocode <- as.character(divBR$geocode)

#JUNTANDO

da <- divBR %>% 
  full_join(dd,by = c("geocode" = "geocode")) 
da$YEAR <- as.character(da$YEAR)


# Arrumando d_ano_p
str(d_ano_p)
colnames(d_ano_p)[1]<-'CODE_MUNI' # 1
colnames(d_ano_p)[5]<-'STATE' # 1
da$CODE_MUNI <- as.character (da$CODE_MUNI )
da$REGION <- as.character (da$REGION)
da$CODE_MUNI_7 <- as.character (da$CODE_MUNI_7)

colnames(d_ano_p)[colnames(d_ano_p) == "CODE_MUNI"] <- "CODE_MUNI_7"
print(d_ano_p)



#juntando os bancos pra ter um município por ano  Aqui forma um banco com 468 observações
# 26 estados, 9 anos 2 tipos de região

chikvrm <- d_ano_p %>% 
  left_join(da)%>%
  group_by(CODE_MUNI_7,hierarquia, STATE, REGION, YEAR, POP_SIZE)%>%
summarise(CASESrm = sum(CASESy)) %>%
group_by(hierarquia,REGION, STATE, YEAR) %>%
  summarise(CASESrm = sum(CASESrm),
            POP_SIZErm = sum(POP_SIZE)) %>%
  mutate(INCrm = CASESrm / POP_SIZErm * 100000) %>% 
  filter(STATE != "DF")

save(chikvrm, file = "Dados/Municipios/reg_metrop_interior_REGIC.RData")
write.csv2(chikvrm,"Dados/Municipios/reg_metrop_interior_REGIC.csv")



```


## Comparação entre as incidências da região metropolitana e interior

```{r}

# Só fazer o load agora
load("Dados/Municipios/reg_metrop_interior_REGIC.RData")
colnames(chikvrm)[3]<-'UF_ACR' 
d_RM <- chikvrm

# ver na
aNA<- d_RM %>% map(~mean(is.na(.)))


#Por UF

metrop <-  ggplot(aes(y = INCrm, x = UF_ACR, fill = hierarquia), data = d_RM) +
    geom_bar(stat = "identity", position = position_dodge(preserve = "single")) +
scale_fill_manual(values = c("yellow", "blue"),labels = c("Metropolitana", "Interior"))+
    facet_wrap(.~YEAR, ncol = 1, scales = "free_y") +   
    labs(x = "Estados", y = "Incidência") + 
  guides(fill = guide_legend(title = "Regiões")) + 
  theme(axis.text.x = element_text(angle = 1, hjust = 1, size = 7, face = "bold"),
        legend.text = element_text(size = 8),
        legend.title = element_text(size = 8, face = "bold"),
        legend.margin = margin(0, 0, 0, 0),
        legend.position = "bottom",
        plot.title = element_text(size = 8))

ggsave(metrop, filename = "Brasil_metrop_STATES_REGIC.png", width = 1500/300, height = 2500/300, dpi = 300, path = "Figuras", units = "in", device = "png")


# Por ANO e UF

metrop_1 <-  ggplot(aes(y = INCrm, x = YEAR, group = hierarquia, color = hierarquia ), data = d_RM) +
   geom_line(stat = "identity", position = position_dodge(preserve = "single")) +
scale_color_manual(values = c("orange", "blue"),labels = c("Metropolitana", "Interior"))+
    facet_wrap(~UF_ACR,ncol = 4, scales = "free_y") +   
    labs(x = "Estados", y = "Incidência") + 
  guides(fill = guide_legend(title = "Regiões")) + 
  theme(axis.text.x = element_text(angle = 90, hjust = 1, size = 8),
       axis.text.y = element_text(hjust = 1,size = 9),
        legend.text = element_text(size = 8),
        legend.title = element_text(size = 8, face = "bold"),
        legend.margin = margin(0, 0, 0, 0),
        legend.position = "right",
        plot.title = element_text(size = 8))

ggsave(metrop_1, filename = "Brasil_metrop_region_1_Regic.png", width = 1500/300, height = 2500/300, dpi = 300, path = "Figuras", units = "in", device = "png")


# ESTILO MAPA

#com barras
metrop_2 <-  ggplot(aes(y = INCrm, x = YEAR, fill = hierarquia), data = d_RM) +
   geom_bar(stat = "identity", position = position_dodge(preserve = "single")) +
scale_fill_manual(values = c("yellow", "blue"),labels = c("Metropolitana", "Interior"))+
    facet_geo(~UF_ACR, grid = "br_states_grid1", scales = "free_y") +   
    labs(x = "Estados", y = "Incidência") + 
  guides(fill = guide_legend(title = "Regiões")) + 
  theme(axis.text.x = element_text(angle = 90, hjust = 1, size = 8),
       axis.text.y = element_text(hjust = 1,size = 9),
        legend.text = element_text(size = 8),
        legend.title = element_text(size = 8, face = "bold"),
        legend.margin = margin(0, 0, 0, 0),
        legend.position = "right",
        plot.title = element_text(size = 8))


ggsave(metrop_2, filename = "Brasil_metrop_region_2_Regic.png", width = 1500/300, height = 2500/300, dpi = 300, path = "Figuras", units = "in", device = "png")

#com linhas E INCIDÊNCA

d_RM$YEAR <- as.numeric(d_RM$YEAR)
min_year <- min(d_RM$YEAR)
max_year <- max(d_RM$YEAR)


metrop_2_1 <- ggplot(aes(y = INCrm, x = YEAR, group = hierarquia, color = hierarquia), data = d_RM) +
  geom_line(stat = "identity",size = 0.8, position = position_dodge(preserve = "single")) +
  scale_color_manual(values = c("darkorange", "darkgreen"),labels = c("Metropolitana", "Interior"))+
  labs(color = "Tipo de Região")+
  facet_geo(~UF_ACR, grid = "br_states_grid1", scales = "free_y") +   
  labs(x = "Anos", y = "Incidência") + 
  theme(strip.text = element_text(color = "black", size = 8, face = "bold"),
        strip.background = element_rect(fill = "lightgreen"),
        axis.text.x = element_text(angle = 45, hjust = 1, size = 7),
        axis.text.y = element_text(hjust = 1,size = 7),
        legend.text = element_text(size = 8),
        legend.title = element_text(size = 8, face = "bold"),
        legend.margin = margin(0, 0, 0, 0),
        legend.position = "right",
        plot.title = element_text(size = 8)) +
  scale_x_continuous(breaks = seq(min_year, max_year, by = 2)) 


ggsave(metrop_2_1, filename = "inc_região1_REGIC.png", width = 2500/300, height = 2000/300, dpi = 300, path = "Figuras", units = "in", device = "png")  


#com linhas E casos


metrop_2_2 <- ggplot(aes(y = CASESrm, x = YEAR, group = regcapitais, color = regcapitais), data = d_RM) +
  geom_line(stat = "identity",size = 0.8, position = position_dodge(preserve = "single")) +
  scale_color_manual(values = c("darkorange", "darkgreen"),labels = c("Metropolitana", "Interior"))+
  labs(color = "Tipo de Região")+
  facet_geo(~UF_ACR, grid = "br_states_grid1", scales = "free_y") +   
  labs(x = "Anos", y = "Casos") + 
  theme(strip.text = element_text(color = "black", size = 8, face = "bold"),
        strip.background = element_rect(fill = "lightgreen"),
        axis.text.x = element_text(angle = 45, hjust = 1, size = 7),
        axis.text.y = element_text(hjust = 1,size = 7),
        legend.text = element_text(size = 8),
        legend.title = element_text(size = 8, face = "bold"),
        legend.margin = margin(0, 0, 0, 0),
        legend.position = "right",
        plot.title = element_text(size = 8))+
  scale_x_continuous(breaks = seq(min_year, max_year, by = 2)) 


ggsave(metrop_2_2, filename = "casos_região.png", width = 2500/300, height = 2000/300, dpi = 300, path = "Figuras", units = "in", device = "png")  


#Por REGION
metrop_3 <-  ggplot(aes(y = INCrm, x = REGION, fill = regcapitais), data = d_RM) +
    geom_bar(stat = "identity", position = position_dodge(preserve = "single")) +
    facet_wrap(.~YEAR, ncol = 1, scales = "free_y") +   
#    scale_color_manual(values = c("#31a354")) +
    labs(title = "CHIKV incidence per RM x interior", x = "Region", y = "Incidence") + #Center-West
  guides(fill = guide_legend(title = "RM x interior")) + 
  theme(axis.text.x = element_text(angle = 1, hjust = 1, size = 7, face = "bold"),
        legend.text = element_text(size = 8),
        legend.title = element_text(size = 8, face = "bold"),
        legend.margin = margin(0, 0, 0, 0),
        legend.position = "bottom",
        plot.title = element_text(size = 8))

ggsave(metrop_3, filename = "Brasil_metrop_region.png", width = 1500/300, height = 2500/300, dpi = 300, path = "Figuras", units = "in", device = "png")


```


### Cálculo do indicador de interiorização por estado
Indicador UF = Incidência região metropolina / Incidência interior

#Pelo IBGE
Indicador de interiorização = (População residente em municípios do interior / População total do estado) x 100 (para virar porcentagem)

logo

O indicador de incidência seguindo essa lógica seria

Indicador UF = Incidência Total dos municipios do Interior/ Incidência Total DO ESTADO

```{r}
library(dplyr)

#criando bancos filtrados
chikvM <- chikvrm %>%
  filter(hierarquia == "metropole")

chikvI <- chikvrm %>%
  filter(hierarquia == "interior")


# Incidência Total de região do Capital por UF,POR ANO

chikvM_1 <- chikvM %>%
   group_by(UF_ACR,YEAR,REGION) %>%
  summarise(INCM = sum(INCrm))
options(scipen = 999) #para não aparecer número científico

# Incidência Total de região do Capital por UF,POR ANO

chikvI_1 <- chikvI %>%
   group_by(UF_ACR,YEAR,REGION) %>%
  summarise(INCI = sum(INCrm))
options(scipen = 999) #para não aparecer número científico

# juntando os bancos INCIDÊNCIA

d_MI <- chikvI_1 %>%
  left_join(chikvM_1)
options(scipen = 999) #para não aparecer número científico


#Calculo de interiorização por ano em cada UF(GRAU DE INTERIORIZAÇÃO) (COM INCIDÊNCIA)

d_MI <- d_MI %>%
mutate(IND_UF = INCI/INCM)

# ARRUMANDO NAS
d_MI <- mutate_at(d_MI, c("IND_UF"), ~replace(., is.na(.), 0)) 

# salvando pra resolver inf

write.csv2(d_MI,"Dados/indicador de interiorizaçã_Regic.csv")#SALVANDO PQ NÃO CONSEGUI TIRAR INF

d_MI <- read_csv2("Dados/indicador de interiorização.csv")

d_MI <- mutate(d_MI , IND_UF = round(IND_UF, 2))

```


## GERANDO UMA GRÁFICO INTERIORIZAÇÃO

```{r}
IND <-  ggplot(aes(y = IND_UF, x = UF_ACR, fill = IND_UF), data = d_MI) +
    geom_bar(stat = "identity", position = position_dodge(preserve = "single")) +
    facet_wrap(.~YEAR, ncol = 1, scales = "free_y") +   
#    scale_color_manual(values = c("#31a354")) +
    labs(title = "Indice de interiorização", x = "States", y = "Indice") + 
  guides(fill = guide_legend(title = "Grau de interiorização")) + 
  theme(axis.text.x = element_text(angle = 1, hjust = 1, size = 7, face = "bold"),
        legend.text = element_text(size = 8),
        legend.title = element_text(size = 8, face = "bold"),
        legend.margin = margin(0, 0, 0, 0),
        legend.position = "bottom",
        plot.title = element_text(size = 8))

ggsave(IND, filename = "Brasil_indice_inter_INCIDE_regic.png", width = 3500/300, height = 5000/500, dpi = 300, path = "Figuras", units = "in", device = "png")

```
## Gráfico oficial


```{r}

df<- d_MI
df$YEAR <- as.numeric(df$YEAR)

df$IND_UF_A <- ifelse(df$IND_UF > 5, 5, df$IND_UF) # mudando todas medidas que são maior que 1 para até 5


# Fazendo com o eixo y maior que 5

# Fazendo sem limitar as linhas

INTER <-  ggplot(aes(y = IND_UF, x = YEAR, color = "red", group = UF_ACR), data = df) +
   geom_line(stat = "identity",size = 0.8, position = position_dodge(preserve = "single")) +
   geom_segment(aes(x = min(df$YEAR), y = 1, xend = max(df$YEAR), yend = 1), color = "cadetblue4", size = 0.3) +
   facet_geo(~UF_ACR, grid = "br_states_grid1", scales = "free_y") +  
  scale_x_continuous(breaks = seq(min(df$YEAR), max(df$YEAR), by = 2)) + 
   labs(x = "Anos", y = "Íncide de Interiorização") + 
   theme(strip.text = element_text(color = "black", size = 8, face = "bold"),
         strip.background = element_rect(fill = "cadetblue3"),
         axis.text.x = element_text(angle = 45, hjust = 1, size = 7),
         axis.text.y = element_text(hjust = 1,size = 7),
         legend.text = element_text(size = 8),
         legend.title = element_text(size = 8, face = "bold"),
         legend.margin = margin(0, 0, 0, 0),
         legend.position = "none",
         plot.title = element_text(size = 8))




ggsave(INTER, filename = "INTER_normal_REGIC.png", width = 2500/300, height = 2000/300, dpi = 300, path = "Figuras", units = "in", device = "png")  

#log

INTER2 <-  ggplot(aes(y = log(IND_UF), x = YEAR, color = "red", group = UF_ACR), data = df) +
   geom_line(stat = "identity",size = 0.8, position = position_dodge(preserve = "single")) +
   geom_segment(aes(x = min(df$YEAR), y = 1, xend = max(df$YEAR), yend = 1), color = "cadetblue4", size = 0.3) +
   facet_geo(~UF_ACR, grid = "br_states_grid1", scales = "free_y") +  
    scale_x_continuous(breaks = seq(min(df$YEAR), max(df$YEAR), by = 2)) + 
   labs(x = "Anos", y = "Íncide de Interiorização") + 
   theme(strip.text = element_text(color = "black", size = 8, face = "bold"),
         strip.background = element_rect(fill = "cadetblue3"),
         axis.text.x = element_text(angle = 45, hjust = 1, size = 7),
         axis.text.y = element_text(hjust = 1,size = 7),
         legend.text = element_text(size = 8),
         legend.title = element_text(size = 8, face = "bold"),
         legend.margin = margin(0, 0, 0, 0),
         legend.position = "none",
         plot.title = element_text(size = 8))


ggsave(INTER2, filename = "INTER_log.png", width = 2500/300, height = 2000/300, dpi = 300, path = "Figuras", units = "in", device = "png")  


```
## 

```{r}
# Contar observações entre 1.01 e 1.60 na variável "var"
contador <- sum(df$IND_UF > 1.01 & df$IND_UF < 1.49)

# Exibir o resultado
print(contador)


df_1<- df %>% filter(YEAR == '2014')

# Mostra o resultado
print(df_1)

# Digamos que df_sp seja seu dataframe
print(df_sp, n = Inf)





```

## OBSERVANDO INFORMAÇÕES DO INDICE
```{r}

# UF com indice maior que 1 para o ano de interesse
 d_MI  %>% filter(YEAR == 2014 & REGION == 5 & IND_UF > 1)

# UF com indice menor que 1 para o ano de interesse
 d_MI  %>% filter(YEAR == 2014 & REGION == 5 &  IND_UF  < 1)

# UF com indice igual a 1 para o ano de interesse
 d_MI  %>% filter(YEAR == 2014 & REGION == 5 & IND_UF == 1)

```

## Quantas regi metro e regi int temos?

```{r}

divBR <- read.csv("Dados/Municipios/divisoes_adm_regmetr_capital.csv") #banco com as divisões
# contagem de municipios em cada tipo de região

MUNICIPIOS <- divBR %>%
  group_by(regcapitais) %>%
  summarise(n = n(), .groups = "drop")


XX <- divBR
  
  
capitais_por_regiao <- XX %>%
  filter(regcapitais == 'reg.capital') %>%
  group_by(CO_REGIAO) %>%
  summarise(n = n())

capitais_por_regiao 



# INTERIOR
interior_por_regiao <- XX %>%
  filter(regcapitais == 'reg.interior') %>%
  group_by(CO_REGIAO) %>%
  summarise(n = n())

interior_por_regiao 
```

### oLHANDO AS INCIDÊNCIAS POR ESTADO

```{r}

# Filtre os dados para um estado específico
 d_MI [d_MI$UF_ACR == "RS",]

# Agora, você pode filtrar o estado e o ano da seguinte maneira:
df_filtered <- df %>% filter(YEAR == 2022 & IND_UF > 1)

# Mostra o resultado
print(df_filtered)

```

# Olhando o banco de regiões com pop

```{r}

reg <- read_csv2("Dados/Municipios/reg_metrop_interior_com muni.csv")


# Filtrar dados para Sergipe, interior, e 2014
dados_filtrados <- reg[reg$STATE == 'ES' & reg$regcapitais == 'reg.interior' & reg$YEAR == 2014,]

# Somar a população
pop_total <- sum(dados_filtrados$POP_SIZE)

print(pop_total)



#### vendo as incidências maiores em municipios


# Definir o ano de interesse
ano_interesse <- 2020

# Filtrar os dados para o ano de interesse, para a região do interior, e para Sergipe
din <- reg %>%
  filter(YEAR == ano_interesse, regcapitais == 'reg.interior', STATE == 'BA')

# Ordenar os municípios por incidência em ordem decrescente e pegar os cinco primeiros
tres_municipios <- din %>%
  arrange(desc(INCy)) %>%
  head(3)

# Imprimir o resultado
print(tres_municipios)


### outra forma de ver#########

# Definir o ano inicial (últimos 3)
ano_inicial <- 2020

# Criar um vetor para armazenar os municípios em comum
municipios_comum <- NULL

# Loop para cada ano
for(ano in ano_inicial:ano_inicial+2){
  # Filtrar os dados para o ano atual, para a região do interior, e para Sergipe
  dados_filtrados <- reg %>%
    filter(YEAR == ano, regcapitais == 'reg.interior', STATE == 'SP')
  
  # Ordenar os municípios por incidência em ordem decrescente e pegar os cinco primeiros
 tres_municipios <- dados_filtrados %>%
    arrange(desc(INCy)) %>%
    head(3) %>%
    pull(CODE_MUNI)  # Supondo que "nome_municipio" seja o nome da coluna com os nomes dos municípios

  # Se for o primeiro ano, inicializar a lista de municípios em comum
  if(is.null(municipios_comum)){
    municipios_comum <- tres_municipios
  } else {
    # Senão, encontrar a interseção dos municípios em comum e os cinco municípios deste ano
    municipios_comum <- intersect(municipios_comum, tres_municipios)
  }
}

# Imprimir os municípios que estavam entre os cinco com a maior incidência em todos os cinco anos
print(municipios_comum)


```

