---
title: "Time line"
author: "Iasmim, Cláudia and Raquel"
format: html
editor: visual
editor_options: 
  chunk_output_type: console
---

## Timeline do primeiro caso autóctone de chikungunya em cada estado brasileiro por mês, de janeiro de 2014 a fevereiro de 2015 (Figura 1)


Biblioteca
```{r, message = FALSE}
packages <- c("ggplot2", "data.table", "lubridate", "dplyr", 
              "tidyverse", "readr", "foreign", "sf")

invisible(install.packages(setdiff(packages, rownames(installed.packages()))))
invisible(lapply(packages, require, character.only = TRUE))

options(scipen = 999) # Evita notação científica

# Lembre-se de fazer um setwd para o diretório se necessário
```


Lendo os dados para fazer a timeline.
```{r}
load("../data/chikv_14_22.Rdata")  # ESSE banco nao aparece mais em data.qmd, precisa ver
# qual o nome dele agora e atualizar aqui e apagar o velho na pasta data.

# Criando o banco insaio_pro com 278 observações e 3 variáveis
pro1 <- pro1 %>% 
  mutate(YEAR = substr(DATE, 1, 4)) %>%  # Extraindo o ano da variável DATE
  group_by(UF_ACR, YEAR) %>%  # Agrupando por estado e ano
  summarise(
    TOTAL_CASES = sum(CASES, na.rm = TRUE),  # Total de casos no ano
    MIN_DATE = min(as.Date(DATE))  # Primeira data de registro no ano
  ) %>% 
  ungroup() %>% 
  arrange(MIN_DATE) %>%  # Ordenando por MIN_DATE
  group_by(UF_ACR) %>% 
  slice_min(MIN_DATE, n = 1) %>%  # Selecionando apenas o primeiro ano e semana com casos registrados por estado
  ungroup() %>% 
  select(UF_ACR, MIN_DATE, TOTAL_CASES)  # Selecionando apenas as 3 variáveis desejadas

```

## Organizando os dados para a figura timeline

```{r}
names(pro1)

# Conferindo se há NA em MIN_DATE
unique(pro1$MIN_DATE)

# Conferindo se está no formato de date.
class(pro1$MIN_DATE)

# Agrupando os dados, excluindo explicitamente meses sem dados
pro1 <- pro1 %>%
  mutate(MONTH = format(MIN_DATE, "%Y-%m")) %>% # Criar coluna de ano-mês
  group_by(MONTH) %>%
  summarise(
    adjusted_date = min(MIN_DATE, na.rm = TRUE), # Data mínima válida
    TOTAL_CASES = sum(TOTAL_CASES, na.rm = TRUE), # Soma dos casos
    UF_ACR = paste(UF_ACR, collapse = "-") # Concatenar siglas
  ) %>%
  filter(!is.na(adjusted_date) & TOTAL_CASES > 0) %>% # Remover meses sem dados ou sem casos
  ungroup() %>%
  mutate(position = ifelse(row_number() %% 2 == 0, 1, -1)) # Alternar posição

# Colocando os estados que registram o primeiro caso no mesmo mês juntos
pro1 <- pro1 %>%
  mutate(UF_ACR = case_when(
    UF_ACR == "BA" ~ "BA",
    UF_ACR == "PE" ~ "PE",
    UF_ACR %in% c("CE", "RN") ~ "CE-RN",
    UF_ACR == "MG" ~ "MG",
    UF_ACR %in% c("AP", "RO", "PA") ~ "AP-RO-PA",
    UF_ACR %in% c("GO", "RJ", "SP", "PR") ~ "GO-RJ-SP-PR",
    UF_ACR == "SC" ~ "SC",
    UF_ACR == "RR" ~ "RR",
    UF_ACR %in% c("PI", "PB") ~ "PI-PB",
    UF_ACR %in% c("MS", "RS") ~ "MS-RS",
    UF_ACR %in% c("AM", "AL", "ES") ~ "AM-AL-ES",
    UF_ACR %in% c("SE", "TO", "DF") ~ "SE-TO-DF",
    UF_ACR == "MT" ~ "MT",
    UF_ACR == "MA" ~ "MA",
    UF_ACR == "AC" ~ "AC",
    TRUE ~ UF_ACR # Manter o valor original caso não corresponda a nenhuma regra
  ))

# Inspecionar os dados agrupados para garantir que a configuração foi aplicada
print(pro1)

# Duplicar os dados para criar duas linhas por mês
pro1 <- pro1 %>%
  mutate(duplicate = list(c(1, -1))) %>% # Criar um vetor de posições
  unnest_longer(duplicate) %>% # Expandir para criar duas linhas
  mutate(position = duplicate) %>% # Atualizar a posição
  select(-duplicate) # Remover a coluna temporária

# Garantir que a coluna adjusted_date está no formato Date - VER SE PRECISA
class(pro1$adjusted_date)
# pro1$adjusted_date <- as.Date(pro1$adjusted_date, format = "%d/%m/%Y")

# Criar sequência de meses completa entre a menor e a maior data
months_to_include <- seq(
  from = as.Date(format(min(pro1$adjusted_date), "%Y-%m-01")),
  to = as.Date(format(max(pro1$adjusted_date), "%Y-%m-01")),
  by = "month"
)

```

# Criar o gráfico de timeline ajustado

NAO FAZ SENTIDO APARECER DUAS VEZES CADA ESTADO NA FIGURA...Entendo que nao deveria vir assim, deveria haver uma alternancia em parece, uma aparece embaixo, outra hora em cima, mas nao está acontecendo.
```{r}
g <- ggplot(pro1, aes(x = adjusted_date, y = position)) +
  geom_hline(yintercept = 0, color = "black", linetype = "solid") + # Linha horizontal
  geom_segment(aes(xend = adjusted_date, yend = 0), color = "gray") + # Linhas verticais
  geom_point(aes(color = UF_ACR), size = 3, alpha = 0.7) + # Pontos ajustados com tamanho configurável
  geom_text(aes(label = UF_ACR), vjust = ifelse(inv_grouped$position == 1, -2.5, 2.5), size = 3) + # Rótulos combinados com maior distância
  scale_x_date(
    date_labels = "%b %Y", # Abreviatura dos meses em inglês
    breaks = months_to_include, # Todos os meses no intervalo
    expand = c(0.05, 0.05) # Aumenta o espaçamento
  ) +
  scale_y_continuous(
    limits = c(-1.5, 1.5),
    breaks = NULL # Remove o eixo Y
  ) +
  scale_color_manual(values = rainbow(length(unique(inv_grouped$UF_ACR)))) + # Cores diferentes
  labs(
    title = "",
    x = "Date",
    y = NULL
  ) +
  theme_minimal() +
  theme(
    panel.grid.major = element_blank(), # Remove linhas do fundo
    panel.grid.minor = element_blank(),
    axis.text.x = element_text(angle = 45, hjust = 1),
    legend.position = "none"
  )

# Salvar o gráfico em .png
ggsave("figures/timeline_graph.png", plot = g, width = 10, height = 5, dpi = 300)

# Salvar o gráfico em .svg
#ggsave("figures/timeline_graph.svg", plot = g, width = 10, height = 5)


```
